【裁判字號】    96,上更(一),321
【裁判日期】    970826
【裁判案由】    貪污治罪條例
【裁判全文】
臺灣高等法院臺中分院刑事判決     96年度上更(一)字第321號
上  訴  人
即  被  告  戊○○
            丁○○
共      同
選任辯護人  沈鈺銘律師
上列上訴人等因貪污治罪條例案件，不服臺灣南投地方法院93年
度訴字第365號中華民國94年5月12日第一審判決（起訴案號：臺
灣南投地方法院檢察署93年度偵字第1499、1776號），提起上訴
，判決後，由最高法院發回更審，本院判決如下：
    主  文
原判決撤銷。
戊○○共同依據法令從事公務之人員，經辦公用工程，收取回扣
，處有期徒刑拾伍年，併科罰金新臺幣壹仟萬元，罰金如易服勞
役，以罰金總額與陸個月之日數比例折算，褫奪公權拾年，所得
財物新臺幣壹仟壹佰萬元應與丁○○連帶追繳沒收，如全部或一
部無法追繳時，應以其財產抵償之。又依據法令從事公務之人員
，利用職務上之機會，詐取財物，處有期徒刑拾年，併科罰金新
台幣壹佰萬元，罰金如易服勞役，以罰金總額與陸個月之日數比
例折算，褫奪公權伍年，所得財物新臺幣壹佰萬元應予追繳沒收
，如全部或一部無法追繳時，應以其財產抵償之。應執行有期徒
刑貳拾年，併科罰金新臺幣壹仟壹佰萬元，罰金如易服勞役，以
罰金總額與陸個月之日數比例折算，褫奪公權拾年，所得財物其
中新臺幣壹仟壹佰萬元應與丁○○連帶追繳沒收、另新台幣壹佰
萬元應予追繳沒收，如全部或一部無法追繳時，應以其財產抵償
之。
丁○○共同非依據法令從事公務之人員，與依據法令從事公務之
人員，經辦公用工程，收取回扣，處有期徒刑拾年，褫奪公權伍
年，所得財物新臺幣壹仟壹佰萬元應與戊○○連帶追繳沒收，如
全部或一部無法追繳時，應以其財產抵償之。
    事  實
一、戊○○為南投縣中寮鄉第14屆鄉長，負責綜理督導中寮鄉鄉
    政推展及各項工程採購發包、督導、工程款請領等業務，並
    於中寮鄉公所辦理各項公用工程之發包過程時，為主管人員
    ，具有監督之責，係依據法令從事公務之人員；丁○○為戊○○之配偶。丙○○為從事建築規劃興建之建築師，甲○○
    為宜陽營造股份有限公司（下稱宜陽營造）之總經理兼實際
    負責人，丙○○與甲○○於前承攬他項工程時，彼此即有認
    識；林洪連春為連春營造有限公司之實際負責人。緣中寮鄉
    於民國88年9月間因受921大地震之重創，有諸多公共建築因
    而倒塌或毀損，於89年間，獲行政院921震災災後重建推動
    委員會及台南市政府等機關補助，欲推動中寮鄉921震災公
    共建築興建工程，中寮鄉公所遂由前任鄉長吳朝豐委託丙○○建築師規劃設計圖書館等五項重建工程，然因故未按原規
    劃之預算發包興建。戊○○前於競選中寮鄉第14屆鄉長選舉
    時，即已向林洪連春借款或接受林洪連春之政治捐款，戊○○於當選中寮鄉第14屆鄉長之後，竟不知戮力造福鄉民，反
    而利用其身為鄉長之職權、身分，基於意圖藉經辦該公用工
    程之機會收取回扣款之犯意，與林洪連春達成一定之默契，
    即戊○○將重建工程交由林洪連春負責興建，而由林洪連春
    給付工程款項一成予戊○○作為回扣。乃要求丙○○將前述
    機關所補助之經費，另行規劃興建「中寮鄉鄉公所合署辦公
    室重建工程（下稱重建工程）」，重建工程經費計為新台幣
    （下同）1億1086萬8854元。而丙○○於91年6月間，在中寮
    鄉長辦公室與戊○○閒聊時，丙○○曾詢問、試探戊○○就
    重建工程有無屬意之廠商，其他廠商有無機會承攬、興建時
    ，戊○○即表示重建工程已有其他廠商開價願給付一成（即
    1100萬元）作為回扣，且須另行支付100萬元作為訂金（戊○○要求之回扣款總共為1200萬元），如果其他廠商有意參
    與重建工程，即需比照前揭條件辦理。丙○○得知後，遂將
    戊○○要收取回扣及訂金之條件轉告宜陽營造實際負責人甲○○，甲○○知悉後遂表示同意。期間，丙○○因與甲○○
    彼此有債務往來及介紹參與重建工程之機會，甲○○乃將現
    金200萬元交給丙○○處理。嗣於91年7、8月間，重建工程
    業已完成規劃設計，丙○○遂安排甲○○前往南投縣草屯鎮
    九龍餐廳與戊○○碰面、餐敘，戊○○乃與其妻丁○○一同
    前往聚餐。而丁○○雖非依據法令從事公務之人員，然與戊○○基於收取工程回扣之犯意聯絡，而與戊○○一同前往，
    於進入餐廳用餐之前，丙○○為表示承攬重建工程之誠意及
    博取戊○○之好感，依戊○○先前之要求，先將100萬元之
    現金交給戊○○，以作為能順利獲得重建工程之回扣訂金，
    戊○○於收取100萬元之訂金後，遂隨手將該筆款項放置於
    駕駛座底下，丁○○當時則坐在戊○○旁之右前座，隨後四
    人即進入餐廳用餐。而負責承辦重建工程業務之中寮鄉公所
    技士己○○，在91年9月17日簽請戊○○核示採用最有利標
    方式辦理開標，戊○○於當日批示核可。己○○繼於91年9
    月19日上網公告重建工程之招標訊息，發包預算為1億0584
    萬元5749元，且採最有利標。並於上網公告招標之後，於91
    年9 月26日簽請戊○○遴選重建工程之評選委員，經戊○○
    遴選之委員陳耀銘、陳耀光、劉俊鍊、黃士賓、孫全文、王
    紀鯤及許澤善等七人（其中孫全文、王紀鯤因故表示不同意
    擔任重建工程之評選委員）。重建工程計有東譽營造有限公
    司、連春營造、宜陽營造等三家廠商參與投標且符合資格，
    於91年10月24日下午開標時，宜陽營造獲上開評選委員多數
    評選為第一名，以相同於底價之1億0581萬元得標承作。嗣
    林洪連春得知開標結果後，不甘受騙，於91年10月24日當晚
    即至台南市詢問丙○○實際之情形，並於翌日（即91年10月
    25日）邀約丙○○一齊前往戊○○之住處對質，林洪連春於
    三方對質之後，遂要求戊○○應由宜陽營造所收取之回扣，
    償還前所積欠之款項、捐款。91年10月25日晚上，戊○○遂
    透過丙○○邀約甲○○一同至南投縣政府之側門碰面後，再
    由戊○○帶二人前往中寮鄉中山橋旁之萬聖宮商談。期間戊○○要求甲○○，須再給付1100萬元之回扣（連同戊○○在
    前已收取丙○○先前支付之100萬元回扣訂金，戊○○所要
    求之回扣總共為1200萬元），否則將對重建工程予以刁難，
    甲○○為求重建工程能順利進行、施作，乃同意交付。91年
    10月28日戊○○再以電話邀約甲○○至中寮鄉某土地公廟旁
    見面，要求甲○○儘速交付1100萬元。然甲○○表示一時之
    間無法籌措如此鉅額之現金，乃與戊○○約定先行交付現金
    500萬元，其餘600萬元部分，則開立三張面額各200萬元之
    支票以為擔保，待日後再由甲○○支付現金陸續換回三張支
    票。戊○○與甲○○達成共識後，戊○○即向甲○○表示會
    請其妻丁○○前往台中市收取。甲○○為籌措支付回扣之現
    金50 0萬元，遂向友人陳文通調借現金500萬元，陳文通隨
    即以其妻楊綢位於台中市○○區○○路三段359號之房屋，
    向台中市第七商業銀行抵押貸款500萬元，並於核撥貸款後
    交予甲○○；甲○○另以宜陽營造副理蔡得成之名義開立三
    張第七商業銀行面額各為200萬元之支票（發票日均為91年1
    0月28日、票號分別為SH0000000、SH0000000、SH0000000號
    ）。甲○○於備齊上開現金500萬元與支票後，即拿至與戊○○前約定之地點即台中市○○○路與存忠街口之土庫停車
    場，戊○○即指示具有共同犯意聯絡之妻丁○○前往收取，
    嗣丁○○至土庫停車場與甲○○碰面後，除核對支票面額是
    否為600萬元無誤之外，另亦數了現金是否為五捆（每一捆
    為現金100萬元）之後，即放入自行準備之手提袋中後離去
    。事後甲○○為先償還前向友人陳文通所借貸之現金500萬
    元（連同利息，應係501萬3562元），遂另行向友人侯良霖
    、劉南坤各借250萬元予以償還。甲○○為陸續交付另外600
    萬元之回扣款，遂分別於92年1月23日、4月29日、7月18日
    、7月29日及9月1日等各先行提領現金100萬元後，再與戊○○約至中寮鄉中寮國中門口前之產業道路等處，親自交由戊○○本人收取；甲○○於每次提領現金100萬元之後，均會
    指示會計林柏如在宜陽營造之沖帳交易明細帳內，分別註明
    「甲○○領現」，另指示其妻即宜陽營造副理史許富淑在「
    甲○○領現」後面，加寫一個「長（意指中寮鄉鄉長）」字
    以為註記。戊○○利用此經辦重建工程之機會，先後向甲○○收取回扣共計1000萬元。
二、戊○○另行起意，基於利用職務上之機會詐取財物之犯意，
    意圖為自己不法之所有，於92年7、8月間，明知重建工程之
    估驗、請款等程序，依法係由中寮鄉公所方面負責，即工程
    之請、撥款流程為：工程承包商即宜陽營造報驗請款，經建
    築師丙○○簽證及承辦單位估驗後，繼由承辦人己○○簽會
    財政課、主計室等單位會章，最後由其核示後，即可辦理相
    關之撥款業務，整個請、撥款之程序，無須經由中寮鄉代表
    會之同意或審核。竟向甲○○佯稱中寮鄉代表會有意刁難重
    建工程之請款，需另行支付200萬元予以擺平，始能順利撥
    款，甲○○因屢次未能順利請領重建工程之款項，信以為真
    而陷於錯誤，然因考量如再支付200萬元，將不符成本為由
    ，遂與戊○○討價還價之後，戊○○表示其願意代付100萬
    元後，甲○○始同意另行支付100萬元，交由戊○○轉交中
    寮鄉代表會人員。嗣於92年9月5日9時55分，戊○○持0000-
    000000號行動電話，撥打甲○○所持用之0000-000000號行
    動電話，雙方除約定於星期一（即92年9月8日）碰面外，甲○○另暗示戊○○「之前拿給你的資料（意指前所交付之三
    張支票），你要拿給我」等語。事後雙方依約於92年9月8日
    碰面後，甲○○將其所提領之現金100萬元（亦分別請會計
    林柏如、副理史許富淑等人於前述之沖帳交易明細帳，特別
    註明「甲○○領現」、「長（代表）」等），交戊○○以作
    為擺平、疏通代表會之用，戊○○以上開方式，利用職務上
    之機會，假借鄉代表會之有意刁難核審重建工程請款為由，
    向甲○○詐得財物100萬元。甲○○於交款之同時，另要求
    戊○○須將先前擔保回扣款項600萬元，所開立之支票三張
    返還，然因尚有回扣100萬元未收取，戊○○僅願意返還其
    中二張（即支票號碼為SH0000000、SH0000000號）予甲○○
    ，仍有票號SH0000000號之支票一張尚未歸還甲○○。
三、案經臺灣南投地方法院檢察署檢察官指揮法務部調查局南投
    縣調查站（下稱南投縣調查站）及南投憲兵隊等單位偵查起
    訴。
    理  由
一、證據能力方面：
    按當事人或辯護人於法院調查證據時，知被告以外之人於審
    判外之陳述不得為證據之情形，而未於言詞辯論終結前聲明
    異議者，視為同意作為證據，刑事訴訟法第159條之5第2項
    定有明文。查本件被告戊○○、丁○○及選任辯護人在本院
    上訴審關於證據能力之陳述為：形式上不爭執。被告有高血
    壓，本來不想去做測謊報告，偵查員半強迫被告去做測謊。
    監聽譯文就丙○○、林洪連春這部分屬於傳聞證據，否認證
    據能力。餘沒有意見等語（見本院上訴卷一第139頁），且
    未於本院上訴審言詞辯論終結前聲明異議，依刑事訴訟法第
    159條之5第2項之規定，視為同意作為證據。本院審酌該等
    證人言詞陳述作成時並非在非自由意志之情況下所為之陳述
    ，且距離案發時間較近，印象較深刻，又較無人情困擾，所
    為之陳述自較符事實，是本院認該言詞或書面陳述，核屬適
    當，依上開規定，自得為證據。被告等及辯護人於本院審理
    中始主張宜陽沖帳交易明細、史許富淑筆記本、通訊監察譯
    文中丙○○與林洪連春部分、證人之調查筆錄，屬審判外之
    陳述，無證據能力云云（見本院卷第58頁），自不能使已經
    具備之證據能力，歸於無證據能力，應予敘明。
二、訊據上訴人即被告（以下稱被告）戊○○對於伊擔任南投縣
    中寮鄉第14屆鄉長，負責綜理督導中寮鄉鄉政推展及各項工
    程採購發包、督導、工程款請領等業務，並於中寮鄉公所辦
    理各項公用工程之發包過程時，為主管人員，具有監督之責
    ，係依據法令從事公務之人員；中寮鄉於88年9月間因受921
    大地震之重創，有諸多公共建築因而倒塌或毀損，於89年間
    ，獲行政院921震災災後重建推動委員會及台南市政府等機
    關補助，欲推動中寮鄉921震災公共建築興建工程，中寮鄉
    公所遂由前任鄉長吳朝豐委託丙○○建築師規劃設計圖書館
    等五項重建工程，然因故未按原規劃之預算發包興建；伊於
    當選中寮鄉第14屆鄉長之後，乃要求丙○○將前述機關所補
    助之經費，另行規劃興建中寮鄉鄉公所合署辦公室重建工程
    ，該重建工程經費計為1億1086萬8854元，經由伊核可採最
    有利標方式辦理開標，於91年10月24日由宜陽營造獲評選委
    員多數評選為第一名，而以1億0581萬元之價格得標承作等
    事實均供認不諱，惟矢口否認有經辦公用工程收取回扣及利
    用職務上之機會詐取財物等犯行，先後辯稱：丙○○於91年
    6月間，並未在中寮鄉公所之鄉長辦公室向伊詢問、試探重
    建工程有無屬意之廠商，伊亦無表示重建工程已有其他廠商
    開價願給付一成作為回扣，且須另行支付100萬元作為訂金
    ，如果其他廠商有意參與重建工程，即需比照前揭條件辦理
    之事。又91年7、8月間上開重建工程完成規劃設計後，丙○○並未安排甲○○在南投縣草屯鎮九龍餐廳與伊夫婦碰面、
    餐敘，亦無交付100萬元現金給伊之事。另91年10月25日晚
    上，伊並未透過丙○○邀約甲○○一起至南投縣政府之側門
    碰面後，再由伊帶其二人前往中寮鄉中山橋旁之萬聖宮商談
    之事，亦無語帶暗示、威脅要求甲○○須給付1100萬元之回
    扣，否則將對重建工程予以刁難之事。91年10月28日伊並無
    以電話邀約甲○○至中寮鄉某土地公廟旁見面，要求甲○○
    儘速交付一成之回扣即1100萬元之事，及與甲○○達成先行
    交付現金500萬元，其餘600萬元部分，則開立三張面額各20
    0萬元之支票以為擔保，待日後再由甲○○支付現金陸續換
    回三張支票之共識，且伊亦未向甲○○表示會請伊妻丁○○
    前往台中市收取之事。嗣甲○○亦無於92年1月23日、4月29
    日、7月18日、7月29日及9月1日等各先行提領現金100萬元
    後，與伊約至中寮鄉中寮國中門口前之產業道路等處交給伊
    本人之收取之事。又伊於92年7、8月間，並未向甲○○稱中
    寮鄉代表會有意刁難重建工程之請款，需另行支付200萬元
    予以擺平，始能順利撥款之事；亦無與甲○○經討價還價後
    ，表示伊願意代付100萬元後，甲○○同意另行支付100萬元
    ，交由伊轉交中寮鄉代表會人員之事；至伊於92年9月5日9
    時55分撥打上開行動電話給甲○○，係因上開工程有問題，
    並非約定碰面之日期，嗣亦無於92年9月8日碰面並向甲○○
    詐取100萬元現金之事。丙○○、甲○○之證詞前後矛盾，
    並不實在，應係挾怨報復、故意栽贓。甲○○很多事情都推
    說時間太久，不知道，請款都是按照一定的流程來處理，他
    所說的並不時在，丙○○的部分是挾怨報復，所說的都不是
    事實云云。訊據被告丁○○供承係被告戊○○之配偶，惟矢
    口否認有經辦公用工程收取回扣之犯行，先後辯稱：伊於91
    年7、8月間並未隨同被告戊○○與案外人丙○○、甲○○等
    人在南投縣草屯鎮九龍餐廳碰面、餐敘之事；嗣於92年9月8
    日亦無在台中市○○○路與存忠街口之土庫停車場，向甲○○收受上開500萬元現金及三張面額共600萬元支票之事；伊
    僅係一名家庭主婦，負責家務及帶小孩之事，並不過問被告
    戊○○之公務。鄉公所的事情伊真的都不知道，而且當時伊
    還要照顧、接送小孩，不可能有如甲○○所說的事實云云。
    經查：
  (一)有關事實欄一部分：
  1.中寮鄉於88年9月間因受921大地震之重創，有諸多公共建築
    因而倒塌或毀損，於89年間，獲行政院921震災災後重建推
    動委員會及台南市政府等機關補助，欲推動中寮鄉921震災
    公共建築興建工程，中寮鄉公所遂由前任鄉長吳朝豐委託丙○○建築師規劃設計圖書館等五項重建工程，然因故未按原
    規劃之預算發包興建；戊○○於當選中寮鄉第14屆鄉長之後
    ，乃要求丙○○將前述機關所補助之經費，另行規劃興建「
    中寮鄉鄉公所合署辦公室重建工程」，經費計為1億1086萬
    8854元，而承辦該重建工程業務之中寮鄉公所技士己○○於
    91年9月17日簽請戊○○核示採用最有利標方式辦理開標，
    戊○○於當日即批示核可；於91年9月19日上網公告重建工
    程之招標訊息，發包預算為1億0584萬5749元，且採最有利
    標；並於上網公告招標之後，於91年9月26日簽請戊○○遴
    選重建工程之評選委員，經戊○○遴選之委員計有陳耀銘、
    陳耀光、劉俊鍊、黃士賓、孫全文、王紀鯤及許澤善等七人
    ，其中孫全文、王紀鯤因故表示不同意擔任重建工程之評選
    委員；重建工程計有東譽營造有限公司、連春營造、宜陽營
    造等三家廠商參與投標且符合資格；嗣於91年10月24日下午
    開標時，宜陽營造獲上開評選委員多數評選為第一名，以1
    億0581萬元之價格得標承作等事實，業據被告戊○○於供承
    在卷，核與(1)證人己○○於調查站、偵查（見93年度偵字第
    1776號偵查卷第82至85頁）及原審審理（見原審94年3月10
    日審判筆錄）；(2)證人陳耀光於調查站（見93年度偵字第17
    76號偵查卷第86至88頁）及原審審理（見原審94年4月14日
    審判筆錄）；(3)證人黃士賓於調查站（見93年度偵字第1776
    號偵查卷第89至91頁）及原審審理（見原審94年3月10日審
    判筆錄）；(4)證人許澤善於調查站（見93年度偵字第1776號
    偵查卷第92至94頁）及原審審理（見原審94年3月10日審判
    筆錄）；(5)證人陳耀銘於調查站訊問時（見93年度偵字第17
    76號偵查卷第95至98頁）；(6)證人劉俊鍊於調查站訊問時（
    見93年度偵字第1776號偵查卷第99至103頁）等人證述之情
    節相符，並有南投縣中寮鄉921震災公共建築興建委託設計
    監造補充合約契約書（見93年度偵字第1776號偵查卷第113
    至115頁）、委託設計監造契約書（見93年度偵字第1776號
    偵查卷第116至119頁）、重建工程公開招標決標公告、重建
    工程南投縣中寮鄉公所審標紀錄〔含評選總表、評選項目及
    權重分析表〕（見93年度偵字第1776號偵查卷第120至125頁
    ）、重建工程承辦技士己○○就有關重建工程之相關簽呈（
    見93年度偵字第1776號偵查卷第125反面至127頁、129頁）
    、中寮鄉公所合署辦公室重建工程中文公開招標公告資料（
    見93年度偵字第1776號偵查卷第127反面至128頁）、中寮鄉
    公所函文（見93年度偵字第1776號偵查卷第130、136頁反面
    、140、141頁）、南投縣政府函文（見93年度偵字第1776號
    偵查卷第第131、136頁）、行政院公共工程委員會函文（見
    93年度偵字第1776號偵查卷第131反面至132頁）、丙○○建
    築師事務所函文（見93年度偵字第1776號偵查卷第138、139
    頁）、台南市政府函文（見93年度偵字第1776號偵查卷第14
    2頁）、宜陽營造及連春營造公司基本資料（92年度他字第2
    59號偵查卷第8至11頁）等影本附卷可稽，此部分之事實，
    堪信為真實。
  2.至被告戊○○如何要求甲○○支付工程回扣款，並透過具有
    犯意聯絡之被告丁○○收取工程回扣款等事實，迭據證人甲○○歷次於南投縣調查站、偵查及原審審理時證述綦詳，茲
    分述如下：
  (1)證人甲○○於93年4月21日在南投縣調查站證稱：「（問：
    貴公司於91年間有無承攬南投縣中寮鄉公所發包之「中寮鄉
    公所合署辦公室重建工程」？）有的。我願意在林坤賢律師
    陪同下，坦白陳述我於91、2年間因為承攬該工程而透過丙○○建築師居間介紹並親自交付戊○○回扣1100萬元之詳細
    經過情形。我於90年間因其他建築工程認識丙○○，91年6
    月間經丙○○主動告知南投縣中寮鄉公所正準備以最有利標
    方式發包該工程，並詢問我有無承攬意願，他可以居間處理
    ，酬勞為200萬元。經我表示有意願後，我即先行給予他酬
    勞200萬元，至於如何處理，由丙○○負責。當時丙○○即
    已向我表示他有詢問中寮鄉鄉長戊○○該工程有無屬意廠商
    ，戊○○暗示已有其他廠商有意承攬，並願意給付回扣1000
    萬元，如有其他廠商有意承攬，一定要比照辦理。當時我與
    丙○○雙方約定，如果沒有處理好，他願意將200萬元退還
    給我。同年8月間，丙○○介紹戊○○、戊○○妻子在草屯
    鎮某間餐廳見面，我這時才認識戊○○。本公司因為首次參
    加公共工程投招標，故均按照相關規定投標，91年10月11日
    並經最有利標評審通過，以1億0581萬元得標。」、「（問
    ：你既已順利得標承攬該工程，有無交付戊○○回扣款？交
    付金額若干？）該工程得標後，於91年10月12日晚間，丙○○與二不知名男子就約我在南投縣政府側門見面，要我一起
    與戊○○在中寮鄉某堤坊邊土地公廟前見面，戊○○當面向
    我要求回扣款，經過討價還價後，最後戊○○要求我支付11
    00萬元回扣，否則工程不會那麼順利進行。我因為已經得標
    該工程，為了工程順利進行，不得不同意交付戊○○要求的
    回扣款。過了幾天戊○○打電話給我，單獨約我在中寮鄉某
    土地公廟見面，再要求我儘速交付回扣款，我向戊○○表示
    ，儘量籌措現金500萬元，不足部分，要求我開立每張200萬
    元支票共三張，合計600萬元作為擔保，日後再籌措現金換
    回支票。我與戊○○談妥交付回扣款方式後，當日我即自行
    開車回台中，我向友人陳文通借調現金500萬元，並由本公
    司副理蔡得成第七商業銀行中港分行個人支票存款戶開立面
    額各200萬元共三張，再彼此聯絡後，約定由戊○○妻子於
    同日至台中市○○○路某停車場與我見面，由我當場交付戊○○妻子現金500萬元及前述三張支票。我向陳文通借款後
    約1、20天，陳文通另需急用，我再向友人侯良霖、劉南坤
    分別各支借250萬元償還給陳文通，之後我再由宜陽營造以
    現金或匯款方式分別償還侯良霖、劉南坤。我交付戊○○50
    0萬元現金後，92年年初開始，每次戊○○要向我索取其餘6
    00萬元回扣款時，都會事先打電話給我，口頭表示有事找我
    ，並約我在中寮鄉見面，我大部分都是開車前往中寮鄉○○
    路該工程本公司工務所附近與戊○○見面，見面後即與我約
    定交付回扣款金額、時間、地點，我再回公司籌措現金，於
    約定時間、地點將回扣款交付給戊○○。我記得在92年年初
    於中寮鄉某處親自交付100萬元現金，92年該工程正式開工
    後，我又陸續依據戊○○的要求，分四次每次各交付100萬
    元，確實交付時間我記不清楚，交付地點大都為中寮國中校
    門口對面巷子內。前述我陸續交付500萬元現金，但戊○○
    均未將前述保證支票交還給我，經我於93年初再次向戊○○
    要求後，戊○○才交還我前述二張支票，另一張支票戊○○
    表示，等我再交付最後的100萬元回扣款後，才交還給我，
    但迄今我還未交付該100萬元。統計迄今，我為了承攬該工
    程，已經交付戊○○1000萬元回扣款。」「（問：宜陽營造
    沖帳交易明細表係何人所製作？各該筆明細實際交易詳情為
    何？）（壹）宜陽營造沖帳交易明細帳係我請公司會計林柏
    如製作，經我逐筆勾稽確認，其中項次8：91年11月11日提
    現41萬元、項次10：91年11月15日提現46萬元、項次11：9
    1年11月20日提現60萬元、項次12：91年11月25日提現73萬
    元、項次13：91年11月25日提現50萬元、項次14：91年11月
    27日提現85萬元、項次15：91年11月27日提現60萬元、項次
    16：91年11月28日提現85萬元，總計八筆，合計提現500萬
    元，即為我用作償還向劉南坤、侯良霖所借貸500萬元交付
    戊○○回扣款之現金。（貳）項次18：92年1月23日提現200
    萬元，這是因為前述92年初戊○○開口向我索取200萬元回
    扣款，經我於92年1月23日提現200萬元後，實際上與戊○○
    見面後僅交付100萬元，我並交待我妻子史許富淑在明細表
    下註記『長0000000』，另100萬元現金，則於92年2月11日
    交由公司沖回（如項次21）。（參）項次22：92年4月29日
    提現100萬元，後註記『長』字樣、項次23：92年7月15日提
    現100萬元，後註記『長』字樣、項次24：92年7月28日提現
    100萬元，後註記『長』字樣、項次25：92年9月1日提現100
    萬元，後註記『長』字樣，總計四筆提現400萬元，經我勾
    稽確認，該400萬元即為我前述陸續四次交付給戊○○之回
    扣款，其後註記『長』字樣，是我交待我妻子史許富淑註記
    ，意思表示為交付給中寮鄉長戊○○。（肆）項次27：92年
    9月8日提現100萬元，後註記『長（代表）』字樣，就是前
    述我交給戊○○轉交給中寮鄉代表之賄款。其後註記『長』
    即為中寮鄉長戊○○，（代表）即為中寮鄉代表之意思，是
    我交待我妻子註記的。」等語（見92年度他字第259號偵查
    卷第46至52頁）。
  (2)證人甲○○於93年5月5日在南投縣調查站證稱：「（問：93
    年4月21日你在南投縣調站供稱戊○○與你及丙○○在中寮
    鄉某堤防洽談工程回扣交付之時間是否為91年10月12日？有
    無記憶錯誤？）我原所供稱戊○○與我及丙○○在中寮鄉某
    堤防洽談回扣款之時間為91年10月12日有誤，經我再度回憶
    確認，我是在91年10月24日確定得標甲工程（按即上開重建
    工程）後之第二日即91年10月25日晚間，由丙○○與二不知
    名男子約我在南投縣政府側門見面，一起與中寮鄉鄉長戊○○在中寮鄉某堤防洽談工程回扣金額。」「（問：戊○○與
    你、丙○○於91年7、8月間在草屯鎮某餐廳碰面時，你是否
    於此時交付200萬元給丙○○？目的為何？）我是早於91年4
    、5月間即交付丙○○200萬元，作為丙○○運作處理甲工程
    之費用，並非於91年7、8月間在草屯鎮某餐廳碰面時交付20
    0萬元給丙○○。」、「（問：你交付200萬元予丙○○時，
    如何包裝？交付地點（車上或餐廳）？戊○○有無目睹你拿
    200萬元給丙○○？）經我檢視本公司沖帳交易明細帳（作
    帳日期為91年7月1日），我是在91年4、5月間在本公司交付
    丙○○300萬元現金，其中200萬元係作為丙○○運作處理甲
    工程之費用。」、「（問：你交付丙○○200萬元之款項，
    丙○○有無對你表示要交付予戊○○100萬元作為甲工程回
    扣款訂金？）我當時確定不知道，我是在91年10月25日與丙○○、戊○○等人在中寮鄉某堤防洽談工程回扣金額時，才
    知道丙○○已在事先將100萬元交付給戊○○作為該工程回
    扣款。」」、「（問：你與戊○○、丙○○在中寮鄉某堤防
    洽談工程回扣金額時，有無談及丙○○已經交付戊○○工程
    回扣款100萬元？）有的，當時戊○○說丙○○已經交付他
    100萬元。」、「（問：戊○○是否以甲工程得標金額1億
    0581萬元之一成向你要求1100萬元回扣款？）‥‥，戊○○
    直接向我要求1100萬元回扣款。」、「（問：「提示：編號
    六-19「宜陽營造沖帳交易明細帳」一份」請詳視扣押物第
    七、十七項欄內，分別登載91年10月14日及12月19日「領現
    ，400000，陳教授」等，有何意義？陳教授是何人？）（經
    詳視後作答）陳教授即丙○○，‥‥，前述兩筆各40萬元均
    係丙○○向我私人調借之款項。」、「（問：「提示：編號
    六-19「宜陽營造沖帳交易明細帳」一份」丙○○總共向你
    私人調借金額若干？是否全數清償？）丙○○陸續向我私人
    調借之款項包括項次1：25萬元、項次3：50萬元、項次6：2
    5萬元、項次7：40萬元、項次17：40萬元、項次19：20萬元
    ，合計共200萬元。丙○○在93年年初已開立支票500萬元（
    包含調現200萬元、甲工程及嘉義美滿醫院工程運作費300萬
    元）償還。」、「（問：「提示：編號六-19「宜陽營造沖
    帳交易明細帳」一份及行動電話0000000000、92年7月18日
    譯文一份」該明細帳登載你於92年7月15日提領現金100萬元
    交付予戊○○，你於92年7月18日自行動電話0000000000打
    電話給戊○○約一點半碰面，是否即表示要交付回扣款100
    萬元？有無交付？）‥‥，我於92年7月15日自公司提領現
    金100萬元後，於92年7月18日以行動電話0000000000打給戊○○之0000000000行動電話，表示約一點半到達中寮鄉，並
    交付回扣款100萬元。」、「（問：「提示：編號六-19「宜
    陽營造沖帳交易明細帳」一份及行動電話000000000000年7
    月28日譯文一份）該明細帳登載你於92年7月28日提領現金
    100萬元交付予戊○○，你於92年7月28日自行動電話000000
    0000打電話給戊○○約在隔（29）日碰面，是否即表示要交
    付回扣款100萬元？有無交付？）‥‥，我於92年7月28日自
    公司提領現金100萬元後，於92年7月28日自行動電話000000
    0000打給戊○○之0000000000行動電話，表示約在隔（29）
    日碰面，並在7月29日進入中寮鄉交付回扣款100 萬元予戊○○。」、「（問：92年7月28日你與戊○○通話譯文內，
    廖某向你表示「你上次拜託我的事情我有處理了」意義為何
    ？）是我向戊○○要求儘速支付工程款，戊○○向我表示有
    在處理了。」、「（問：「提示：編號六-19「宜陽營造沖
    帳交易明細帳」一份及行動電話0000000000、92年9月5日譯
    文一份」該明細帳登載你於92年9月8日提領現金100萬元交
    付戊○○打點中寮鄉代表，戊○○於92年9月5日自行動電話
    00 00000000打電話給你，你表示「下禮拜一（9月8日）去
    找他」，是否即表示要交付給代表之回扣款100萬元？有無
    交付？）‥‥，戊○○是於92年9月5日自行動電話00000000
    00打電話給我，我向他表示「下禮拜一（9月8日）去找他」
    ，我於92年9月8日提領現金100萬元至中寮鄉交付戊○○，
    作為打點中寮鄉代表之用。」、「（問：你於9月5日之行動
    電話談話譯文中，向戊○○表示「之前拿給你的資料，你要
    拿給我」意義為何？）此「資料」即指我之前以蔡得成甲存
    帳戶開立並交付給戊○○之面額200萬元支票。」、「（問
    ：「提示：93年5月5日11時21分、24分草屯鎮會勘相片二張
    」是否即為91年7、8月間你與戊○○、丙○○等人聚會宴飲
    之餐廳？）是的，經我確認該餐廳即91年7、8月間我與戊○○、丙○○等人聚會宴飲之草屯鎮○○路九龍餐廳。」、「
    （問：「提示：93年5月5日12時1分、2分、2分中寮鄉會勘
    相片三張」是否即為91年10月25日戊○○與你、丙○○期約
    甲工程回扣1100萬元之地點？）是的，經我確認該地點為中
    寮鄉「中山橋」（俗稱雙板橋）旁堤防邊之萬聖宮，即為91
    年10月25日戊○○與我、丙○○期約甲工程回扣1100萬元之
    地點。」、「（問：「提示：93年5月5日12時14分、16分、
    18分、19分中寮鄉會勘相片四張」是否即為你每次交付甲工
    程回扣款100萬予戊○○之地點？）是的，經我確認該地點
    為中寮鄉中寮國中旁產業道路，即為我於92年間每次交付甲
    工程回扣款100萬予戊○○之地點，每次都是我在甲工程工
    務所（中寮鄉初中巷9之1號）等候，戊○○開車經過向我有
    按喇叭示意，我即自行開車跟隨或乘坐戊○○之車輛，由戊○○帶路，前往前述地點。」、「（問：經查你總計提領五
    次每次100萬元交付給戊○○，該五次是否均係於前述地點
    交付？）我記得其中有四次是與戊○○約定在中寮鄉中寮國
    中旁產業道路交付回扣款，另外有一次，戊○○帶我到中寮
    鄉某一深山內產業道路，我已不復記憶何處。」等語（見93
    年度偵字第1499號偵查卷第84至88頁）。
  (3)證人甲○○於93年6月10日偵查時證稱：「（問：91年10月2
    5日在中寮鄉堤防旁，你跟丙○○、戊○○碰面時，戊○○
    如何向你表示一成回扣要如何給付？）事前丙○○先給他10
    0萬的事我事先並不知道，是一直到當天丙○○及戊○○在
    對談時我才知道，那天談妥的款項是除了丙○○之前給的10
    0萬以外，另外還要我再給付1100萬元，‥‥。隔了幾天以
    後，戊○○急著打電話給我，問我可以準備多少現金，我問
    了朋友，朋友願意調現給我，我才將現金500萬元及三張支
    票（各200萬元）交給戊○○的太太丁○○。當時戊○○告
    訴我說他要請他太太過來拿，後來才約在91年10月28日在台
    中市○○○路的停車場交給他。我交給他太太的時候，他並
    沒有一張一張點，因為是我親自拿給他的，100萬一個，他
    只數了五捆，並沒有仔細點，也沒有一張一張點。」、「（
    問：後來是不是向蔡得成借了三張支票，為第七商業銀行拿
    給戊○○？）是，沒錯。」、「（問：後來你是不是又陸續
    拿了500萬元給戊○○？只換回二張支票？目前仍有一張支
    票在戊○○身上？）是。」、「（問：「提示0000000000、
    0000-000000譯文內容」這段對話的真正意思是什麼？）因
    為他跟我拿三張支票，我要他還我支票，所以在電話內說的
    資料就是支票的意思。因為後來我已經給了他500萬的現金
    ，但他一直沒有把支票還給我，所以才請他把資料也就是支
    票還給我。」、「（問：「提示扣押物交易明細帳」有關上
    面註明領現的部份，是否就是要交給戊○○的回扣，後面註
    明「長」，是否指的就是戊○○鄉長？另外，傳票日期92年
    9月8日領現100萬元後面註明「長」（代表）是否指的就是
    戊○○跟你講的要100萬元擺平鄉代會的款項？）是，沒錯
    。是我交待小姐註明的。」、「（問：通訊監察內容有關提
    及你跟戊○○碰面是否都是要交付回扣款給他？）他有事情
    會找我，也大多是要拿錢的事，大部分都在我請領款項的前
    後聯絡，然後再跟他約如何交錢。」等語（見93年度偵字第
    1499號偵查卷第133至137頁）。
  (4)證人甲○○於原審審理中結證稱：「（選任辯護人張慶宗問
    ：是哪些款項？）公司得標後，隔一段時間，在閒聊中我有
    向其他董事說明要處理一些事情，而所謂處理一些事情就是
    得標後，有一些款項要支出。至哪些款項，以500萬元來說
    ，就是業主方面有要求，希望我付這筆錢。」、「（選任辯
    護人張慶宗問：所謂的業主是何人？）鄉長戊○○。」、「
    （選任辯護人張慶宗問：你於93年5月5日在調查站供稱，於
    91年10月24日確定得標後第二日（即25日）晚上，由丙○○
    與二名不知名男子約你於南投縣政府側門見面，並與中寮鄉
    鄉長戊○○在中寮鄉中山橋旁堤防邊萬聖宮洽談工程回扣金
    額等情，那兩名男子你是否認識？）不認識。」、「（選任
    辯護人張慶宗問：其二人有無參與洽談工程回扣事情？）我
    認為他們只是在旁邊聽，應該聽得到我、丙○○、戊○○講
    的內容。」、「（選任辯護人張慶宗問：當天談何種內容？
    ）就是說確定我們公司得標，鄉長說要我拿一些錢出來，我
    感覺到鄉長有壓力，因為我們標此工程時，沒有預算，而此
    金額非常龐大。我當時有與鄉長討價還價，最後鄉長說最少
    要1000或11 00萬元，我沒有當場承諾要付這筆錢。」、「
    （選任辯護人張慶宗問：當天到底是哪一天？）我記得是開
    標後隔一天或隔二天。」、「（檢察官問：可否整理鄉長前
    前後後向你拿多少的回扣？1100萬元。」等語（見原審94年
    3月10日審判筆錄）。
  (5)證人甲○○於本院審理中證稱：「（辯謢人問：你是否是宜
    陽營造負責人？）是。（辯謢人問：宜陽營造的財務是否你
    決定？）是，大部分由我決定。（辯謢人問：〔請鈞院提示
    扣案證物扣押物編號六-15甲○○記事本、扣押物編號六-2
    ，宜陽營造許富淑記事本（2002）〕〔審判長提示上開二證
    物予證人閱覽。〕記事本上91年10月28日、29日部分，你跟
    許富淑的記事本中有提到崇文國小招標押標金600萬元，另
    有寫蔡副理送標單到嘉義，這個600萬元的押標金如何來的
    ？）押標金是從公司的戶頭提領出來的。（辯謢人問：在91
    年10月28日確實有請蔡副理帶標金去投標嗎？）是，但詳細
    日期我不記得了。（辯謢人問：你在原審作證證述內容實在
    嗎？）完全實在。（辯謢人問：你在原審時有作證91年7、8
    月的時候，有在草屯吃飯時，還不知道有本件工程，在宜陽
    營造得標前你個人或宜陽營造均未支付關於本件工程的任何
    款項，這個部分正確嗎？）正確。（辯謢人問：你在調查站
    為何說這個部分91年6月份，丙○○有跟你表示可以居間承
    攬本件工程〔中寮鄉公所重建工程〕，酬勞200萬元？）我
    在調查站有這樣說，但丙○○是在草屯吃飯後才跟我說的。
    （辯謢人問：你是否知道丙○○在開標前有交付100萬元給
    戊○○？）我是開標前才知道。（辯謢人問：你如何知道的
    ？）丙○○告訴我的。（辯謢人問：你有問過戊○○嗎？）
    沒有。（辯謢人問：請鈞院提示剛剛給證人閱覽之記事簿〔
    91年10月28日記事簿〕，你在10月28日這天有記載上午9點
    半到中寮開會，是你寫的嗎？當天你有去開會嗎？）這是我
    寫的沒錯，但當天我有無去開會我不記得了。（辯謢人問：
    你在91年10月28日是否有交付500萬元跟三張各200萬元的支
    票給戊○○的妻子丁○○？）有交付款項，但什麼日期交付
    的我忘記了。（辯謢人問：你為何會交500萬元跟三張各200
    萬元的支票給丁○○？）得標之後，戊○○透過別人邀我去
    中寮的一個宮或廟，我不清楚，當時談我需要拿出多少錢給
    戊○○他們。隔幾天之後，在台中市○○○路跟存中街的停
    車場那裡交付這些款項給丁○○。（辯謢人問：你說這個約
    定的金額是何時確定的？）金額是在得標後隔一、二天確定
    的。（辯謢人問：你在交付金錢給丁○○的當天，有無跟戊○○見面？）我忘記了。（辯謢人問：這個500萬元如何來
    的？）我跟我朋友臨時借的。（辯謢人問：借的那天有跟戊○○見面嗎？）有。（辯謢人問：那天為何會跟戊○○見面
    ？）戊○○當天早上打電話給我約的，也是約在中寮見面。
    （辯謢人問：見面之後談了什麼？）戊○○要求我要先拿50
    0萬元。（辯謢人問：有無提到總額？）那天只有提到500萬
    元。（辯謢人問：有提到餘額怎麼支付嗎？）因為工程開工
    我沒有現金，所以要用開票的，當天只交付500萬元現金。
    （辯謢人問：所以現金跟開票的部分都是當天確定的嗎？）
    現金是，開票的部分不確定。（辯謢人問：你們有談很久嗎
    ？）沒有很久。（辯謢人問：你何時離開中寮？）〔檢察官
    異議：辯護人所指的當天是指何時。〕〔辯護人稱：剛剛所
    指的當天都是91年10月28日。〕我交付500萬元那天早上戊○○打電話給我，約我到中寮見面，我到中寮跟戊○○見面
    之後，我就打電話向朋友調五百萬元現金，調到錢之後就到
    忠明南路、存中街把錢拿給丁○○。但是這一天我不能確定
    是否是91年10月28日。（辯謢人問：你們有無約定幾點到存
    中街停車場嗎？）沒有約時間。（辯謢人問：你大約幾點到
    ？）我忘記了。（辯謢人問：請鈞院提示92年他字第259 號
    偵查卷第35頁支票存根，這三張票是否是你交付給丁○○的
    支票存根？）審判長提示上開卷附支票存根予證人閱覽。是
    。（辯謢人問：你交付給丁○○的三張支票有無記載受款人
    ？）沒有寫受款人。（辯謢人問：你給付給戊○○的回扣屬
    於公帳或私帳？）是我跟朋友借的。（辯謢人問：支付出去
    的全部都是你個人跟朋友借的嗎？）是。（辯謢人問：你所
    交給戊○○的錢，是公司的經費？或是你自己拿出來的錢？
    ）是我私人向朋友借貸的錢。（辯謢人問：你之前說後來在
    92年1月23日、92年4月29日、7月15日、7月28日、9月1日分
    別交付戊○○各100萬元，你如何記得這個日期？）當時我
    不記得日期，是調查人員調到我的通聯紀錄或公司帳目，我
    才知道這些日期。（辯謢人問：請鈞院提示93年偵字第1776
    號第144頁宜陽營造公司明細表，編號18、22、23、24、25
    ，後面的註記『長』是誰寫的？）〔審判長提示上開卷證予
    證人閱覽。〕這是我太太史許富淑寫的。（辯謢人問：這是
    什麼時候寫的？是一次寫、或分次寫？）這是我太太寫的，
    我不知道。（辯謢人問：是你請你太太寫的嗎？）沒有。（
    辯謢人問：你在調查站陳述91年10月28日有交付500萬元現
    金與三張支票給丁○○，你在製作筆錄的時候可以確定你交
    付的對象就是丁○○嗎？）當時是第一次跟丁○○見面，也
    是透過電話聯絡約在那個地方，然後指認的時候可能髮型的
    關係有所改變，所以不敢確定，之後調查員才拿丁○○的照
    片給我指認。（辯謢人問：他拿照片給你指認的時候，你可
    以確定交付的對象就是丁○○嗎？）我可以確認沒錯。（辯
    謢人問：後來92年9月8日有交付100 萬元給戊○○要給中寮
    鄉代表會，你的用意是給戊○○或是給代表會？）當時是戊○○跟我這樣說的，我相信是要給代表會的，因為戊○○說
    要給代表會，所以我就相信。（辯謢人問：戊○○如何跟你
    說？）我忘記了。‥‥（被告戊○○問：我何時跟你拿錢的
    ？）真正的日期我不知道，但我可以確認是我拿給他的。（
    被告戊○○問：當天我幾點打電話給你？）我不知道。（被
    告丁○○問：你如何認定錢是拿給我的？）我可以確定錢拿
    給丁○○的。（受命法官問：戊○○有無跟你要工程回扣款
    ？）有。（受命法官問：戊○○跟你要多少錢？）他第一次
    開口就是1100萬元。（受命法官問：你實際上交給戊○○多
    少錢？）我只記得還有100萬元還沒有付，之前支付500萬元
    現金、各100萬元的現金五次，還剩下100萬元現金沒有支付
    ，總共支付1000萬元。（審判長問：你剛剛提到在草屯餐廳
    有跟丙○○見面，這次餐廳聚會的時候，戊○○有無在坐？
    ）有。（審判長問：丙○○提到200萬元的時候，戊○○有
    無在場？）用餐的時候只是介紹彼此認識，沒有講到錢的事
    情，是用餐過後丙○○才跟我說。（審判長問：當天用餐丁○○有無在場？）我沒印象。（審判長問：你在存中街交付
    現金500萬元給丁○○，請當庭指認，是否可以確認？）確
    定。（審判長問：丁○○當天除了拿500萬元現金之外，有
    無拿那三張支票？）我可以確定有交付500萬元，三張支票
    是當天給或是事後才給我忘記了。」（見本院97年8月5日審
    判筆錄）。
  (6)由證人甲○○上揭證詞，就被告戊○○要求甲○○需支付重
    建工程之回扣款、雙方就回扣款金額如何達成合致、如何交
    付工程回扣款、雙方見面商討回扣款之地點，及甲○○於短
    時間內籌措資金、宜陽營造如何沖銷該筆回扣款等等情節，
    證人甲○○前後證述情節大致相符，足徵被告戊○○就上開
    重建工程乙案確實有向甲○○要求、收取工程回扣款之事無
    疑。
  3.證人丙○○歷次於南投縣調查站、偵查及原審審理中之證述
    如下：
  (1)證人丙○○於93年4月21日於南投縣調查站證稱：「（問：
    中寮鄉公所合署辦公室重建工程（下稱甲公程）是否由你規
    劃、監造？）是的。」、「（問：甲工程招標前，中寮鄉鄉
    長戊○○有無向你表示，甲工程已與連春營造有限公司實際
    負責人林洪連春談妥，由連春營造承攬？）‥‥，約於91年
    10月11日甲工程開標當天我才知道，因為當天晚上9點多，
    林洪連春與她兒子及兩位友人到台南市打電話給我，約我見
    面‥‥當時林洪連春向我質疑，為何不是由她得標，林洪連
    春並告訴我，鄉長曾答應過甲工程要給她做，因為鄉長曾多
    次向林洪連春借錢週轉，並要求提供競選經費，林洪連春也
    多次給予戊○○金錢上的支助，均從未歸還，林女可說是廖
    鄉長的重要樁腳‥‥因為我事前並不知道林女與鄉長的關係
    ，而戊○○鄉長先前已收宜陽營造訂金100萬元，並約定好
    甲工程給宜陽營造承攬，所以我不瞭解他們之間的問題‥‥
    。在91年6月間，我與宜陽營造甲○○談妥，為他爭取中寮
    鄉公所工程承包，甲○○已先付設計費及佣金共200萬元給
    我，我為向鄉長爭取將工程交由宜陽營造承包，所以我就以
    所獲得的佣金200萬元其中的100萬元給鄉長當作訂金。」、
    「（問：林洪連春質問你之後，戊○○是否有與你或宜陽營
    造接觸？）在91年10月12日上午，林洪連春打電話給我，要
    我到鄉長家對質，我依約前往，當時有鄉長戊○○及其夫人
    、林洪連春及她兒子在場，戊○○有承認向宜陽營造收取
    100萬元甲工程承包訂金，並表示曾經告知林洪連春，林洪
    連春則要求戊○○在一星期內歸還其先前積欠之款項，林女
    並表示戊○○可以向宜陽營造索取，戊○○則要求我聯絡宜
    陽營造總經理甲○○，於當日下午來找他商談此事。甲○○
    當日下午7點多與我約在南投大飯店前面見面，戊○○帶我
    們至中寮某堤坊邊，當時戊○○要求甲○○要覆行甲工程雙
    方先前約定的回扣1100萬元，但甲○○表示他無法一次交付
    這麼大筆的款項，因此在討論過後，甲○○先付500萬元，
    剩餘600萬元分二、三個月支付。甲○○並問我是不是要由
    我轉交？我說：該事情是他們雙方的事，我不便介入，由他
    們自行處理。」、「（問：戊○○是否透過你向宜陽營造要
    求期約收受賄賂？）有的。約於91年6月間（詳細時間記不
    清楚），我曾在鄉長辦公室問戊○○有關於甲工程是否有屬
    意特定承包商？戊○○不置可否，因此我表示宜陽營造總經
    理甲○○有興趣承攬，戊○○表示有人開價1000萬元回扣，
    並要支付100萬元訂金，若要承攬，一定要比照辦理。我有
    問過甲○○是否仍有意願，甲○○表示原則上同意。後來約
    於7、8月間，戊○○即找我約甲○○見面認識，當日戊○○
    約我們用餐，在進餐廳前，甲○○以牛皮紙袋裝入200萬元
    現金交給我，我將其中100萬元先行下車遞交給戊○○，作
    為承攬甲工程期約回扣1100萬元之訂金，戊○○馬上將該紙
    袋放至駕駛座位下，我當時有問戊○○：難道不怕車子被偷
    ？戊○○表示沒關係，當時他太太也坐在車上。在我和甲○○、戊○○在中寮鄉某堤坊談妥1100萬元回扣支付方式後，
    林洪連春有告訴我：戊○○有交付兩張支票在那裡，等宜陽
    營造交付現金後，再用現金將兩張支票換回，約於92年5月
    間林洪連春問我：宜陽營造有無支付回扣給戊○○？因為林
    洪連春去問戊○○時，戊○○均表示沒有。我去問甲○○，
    甲○○告訴我說：如果沒有的話，戊○○怎麼會放過我！甲○○告訴我他有用他朋友的名義開立兩張支票押在戊○○那
    裡，後來再用現金去換回那兩張支票。‥‥」等語（見92年
    度他字第259號偵查卷第40至45頁）。
  (2)證人丙○○於93年4月21日偵查時證稱：「（問：中寮鄉長
    戊○○有無向宜陽營造收取工程回扣款？）有，他們談妥工
    程回扣款共1200萬，他們在說時我在場，時間是工程得標後
    隔天，是九點多左右在中寮堤防及廟邊陸續談，談的收取回
    扣方式如調查站筆錄所說的。」、「（問：這筆回扣是誰提
    出來的？）是之前戊○○就有跟人家借，如果得標你就要給
    我這些錢，投標前他就有放出這樣的風聲。」、「（問：他
    要求回扣管道，如你調查站筆錄所說？）是，我沒有參與，
    但過程我清楚。」、「（問：交款細節你有參與？）沒有，
    我只在他們說回扣款時在場，至於細部怎麼交是他們自己處
    理。」等語（見92年他字第259號偵查卷卷第91、92頁）。
  (3)證人丙○○於93年6月10日偵查時證稱：「（問：91年6月間
    有無在戊○○的鄉長辦公室詢問重建工程有無屬意廠商時，
    戊○○如何表示？）他說如果要做的廠商就是得標後總共要
    給他一成，但之前要先給100萬，他說之前已經有人開這個
    價了，如果有廠商願意做的話，就比照這個條件辦理。後來
    我就把這個訊息告訴甲○○，甲○○說他要算看看，甲○○
    說可以。」、「（問：本件是採最有利標，你怎麼會有把握
    宜陽營造有限公司一定會得標？）沒有一定會有把握，只是
    以他們公司的形象及內容，跟一般的營造廠比起來比較有優
    勢。而且當初最有利標一定要先把使用的材料及回饋鄉民的
    方式提出來。」、「（問：甲○○給你的這200萬元，到底
    作何用？為何後來你會先拿100萬元給戊○○作為訂金？）
    是包含之前的一個案子的費用及處理中寮重建工程的給鄉長
    的100萬元。因為想先給鄉長100萬元試看看有沒有機會得標
    。」、「（問：後來在91年7、8月間，你跟甲○○還有戊○○及丁○○有無在草屯鎮的九龍餐廳碰面吃飯？在進入餐廳
    之前，你先拿100萬給戊○○作為訂金？）是。」、「（問
    ：你拿這100萬給戊○○時，他太太丁○○有無看到？）當
    時他太太就坐在戊○○的旁邊，我將錢用紙袋包著，拿給戊○○，他就隨手丟在駕駛座的坐椅底下。我們就進入餐廳吃
    飯。」、「（問：後來91年10月16日開標由宜陽營造取得議
    價權後，林洪連春有無到台南市找你談何事？）他來找我說
    為何他沒有取得。因為他告訴我戊○○有答應他要給他作，
    為何沒有取得。我告訴他說我已經有先給鄉長100萬元了。
    」、「（問：後來林洪連春有邀你到戊○○的辦公室去對質
    嗎？）是去鄉長戊○○的住家。」、「（問：對質的內容為
    何？）他是要問鄉長有無收這100萬，鄉長說有啊。然後結
    論就是講說要鄉長要還給他錢，至於還什麼錢我就不知道了
    ，好像是借款跟競選鄉長的贊助經費。」、「（問：91年10
    月25日你跟戊○○、甲○○有無到中寮鄉的某個堤防旁，討
    論一成回扣應該怎麼給的方式？）是。那是鄉長要我找甲○○出來談後續的款項要怎麼給，因為鄉長怕甲○○錢不給。
    」、「（問：後來一成回扣達成什麼樣的方式來給付？）據
    我所知是500萬現金及二張支票，每一張支票開300萬。但實
    際的情形後來是由甲○○及戊○○自己去協調，我就沒有再
    過問了。」、「（問：當時在中寮鄉的堤防旁，戊○○有無
    表示說如果不給回扣，工程就不會順利進行等暗示性的話？
    ）有。他一開始就很明確的講，說若不給就一定會找我們的
    麻煩，不管是在監造或在營造過程，一定會給我們難看。因
    為整個行政權都掌握在廖鄉長的手上，不管是請款還是什麼
    。」等語（見93年度偵字第1499號偵查卷第131至133、137
    頁）。
  (4)證人丙○○於93年3月10日原審審理中結證稱：「（選任辯
    護人張慶宗問：是否在91年6月間就在鄉長辦公室向鄉長詢
    問有無屬意的廠商？）是。」、「（選任辯護人張慶宗問：
    為何這樣詢問？）我希望有機會可以接到這件案子。要聽看
    看鄉長有無其他屬意，瞭解他的動向，我們在規劃設計上，
    才可以配合，如果沒有的話，就按一般程序辦理。」、「（
    選任辯護人張慶宗問：你當時的目的是否要關心可否指定特
    定廠商？）對。」、「（選任辯護人張慶宗問：當時鄉長如
    何回答你？）一開始他回答沒有，第二次我做完規劃報告，
    鄉長就說要做的廠商，要有一些前金。」、「（選任辯護人
    張慶宗問：你在調查站說，那次餐敘你交100萬元給戊○○
    ，是否實在？）實在。」、「（選任辯護人張慶宗問：既然
    餐敘沒有談到工程的事，為何要交付100萬元？）我只是想
    要介紹甲○○給鄉長認識，我希望自己能爭取到這個工程，
    我才會先交付100萬元給他，這是我個人的意思，與甲○○
    無關。」、「（選任辯護人張慶宗問：甲○○在93年5月5日
    調查站說於91年10月25日晚上，由你與兩名不知名男子約在
    南投縣政府側門見面，並一同至中寮鄉中山橋旁堤防邊萬聖
    宮洽談工程回扣金額等情，是否屬實？）是。」等語（見原
    審94年3月10日審判筆錄）。
  (5)由證人丙○○前揭證詞，顯見被告戊○○確實曾於重建工程
    公開招標前對丙○○明示若有意願承包重建工程之廠商需支
    付一成之工程回扣（即1000萬元回扣款及100萬元定金），
    就丙○○所述與甲○○、被告戊○○如何見面及商談工程回
    扣款之地點、時間，暨是否需透過丙○○交付回扣款予被告
    戊○○等情事，核與證人甲○○前揭證述情節大致相符，益
    徵被告戊○○確實有向甲○○要求、並收受重建工程回扣之
    事實，至為明確。
  4.另按測謊鑑定，係依一般人若下意識刻意隱瞞事實真相時，
    會產生微妙之心理變化，例如：憂慮、緊張、恐懼、不安等
    現象，而因身體內部之心理變化，身體外部之生理狀況亦隨
    之變化，例如：呼吸急促、血液循環加速、心跳加快、聲音
    降低、大量流汗等異常現象，惟表現在外之生理變化，往往
    不易由肉眼觀察，乃由測謊員對受測者提問與待證事實相關
    之問題，藉由科學儀器（測謊機）紀錄受測者對各個質問所
    產生細微之生理變化，加以分析受測者是否下意識刻意隱瞞
    事實真相，並判定其供述是否真實。受囑託機關就檢查結果
    ，以該機關名義函覆原囑託之送鑑單位，該測謊檢查結果之
    書面報告，即係受囑託機關之鑑定報告，該機關之鑑定報告
    ，形式上若符合測謊基本程式要件，包括：(1)經受測人同意
    配合，並已告知得拒絕受測，以減輕受測者不必要之壓力。
    (2)測謊員須經良好之專業訓練與相當之經驗。(3)測謊儀器品
    質良好且運作正常。(4)受測人身心及意識狀態正常。(5)測謊
    環境良好，無不當之外力干擾等要件，即賦予證據能力。測
    謊鑑定結果，如就否認犯罪有不實之情緒波動反應，並非不
    得供審判上之參酌，只是不得採為有罪判決之唯一憑據而已
    。本件偵查中徵得被告戊○○之事先同意後，囑託我國鑑識
    科學會會員資格之法務部調查局專員林振興對被告戊○○就
    「其未向宜陽營造要工程回扣」、「其未收受宜陽營造之工
    程回扣」等為測謊鑑定，經對被告戊○○進行測前會談，經
    告以權利，徵得同意就測謊人員之問題回答，簽具測謊同意
    書，並進行身心狀況觀察詢問後，認定受測環境良好，而對
    其施以囑託之測謊鑑定，其結果在測謊儀器運作正常之情形
    下，認定被告戊○○對於上開受測問題呈現情緒波動反應，
    研判應係說謊，有法務部調查局93年4月27日調科參字第093
    00166740號測謊報告書、測謊過程參考資料（內附法務部調
    查局測謊鑑定過程參考資料明細表、測謊程序說明、測謊同
    意書、測謊對象身心狀況調查表、測謊問題內容題組、生理
    紀錄圖、施測者專業資格證明）等附卷可參（見93年度偵字
    第528號偵查卷第128至136頁），揆之上開說明，堪認本件
    測謊鑑定具有證據能力，由此足證，被告戊○○對於是否收
    受宜陽營造之工程回扣一事，於測謊當時，已呈現忐忑不安
    之心理狀態；再者，專案小組為求採證之慎重與嚴謹，亦經
    證人甲○○之事先同意，對其就有關重建工程之主要爭點實
    施測謊，其中證人甲○○對於「將500萬元現金及三張支票
    交給戊○○太太」、「其已交付1000萬元工程回扣給戊○○
    」、「戊○○有向渠索取1100萬元工程回扣」等問題之回答
    上，均呈現沒有說謊之反應（參前揭測謊報告書），益徵證
    人甲○○前揭證述確實有陸續依約交付工程回扣款予被告戊○○等證詞之可信度及信賴性。另被告戊○○雖辯稱其本身
    有高血壓等疾病，並不適宜測謊云云；然查，依前揭測謊報
    告書所附被告戊○○、證人甲○○二人之測謊對象身心狀況
    調查表可知，鑑定人林振興對於被告戊○○、證人甲○○施
    以測謊鑑定前，均先進行初步之測試，以初步測試結果判斷
    受測者當時之生理狀況是否會影響測試、是否適宜接受測試
    ，而被告戊○○與證人甲○○，於初步測試後，均認為其等
    當時生理狀況適宜測試，並徵詢被告戊○○、證人甲○○二
    人同意後再進行測試（詳前揭測謊報告書內所附其等二人簽
    署之測謊同意書），參以法務部調查局於95年5月30日亦以
    調科參字第09500230420號函覆本院稱：「戊○○於測謊前
    曾調查其身心狀況，其並陳述患有高血壓，不定期服用藥物
    ，為進一步瞭解戊○○當時受測時之生理狀況是否適合測謊
    ，曾對其做測謊前之數字測試，電腦測試結果「3」與其所
    寫的數字吻合，顯示戊○○當時身心狀況合於測試條件，遂
    而進行實案測試」等情（見本院上訴卷二第63頁），益見被
    告戊○○、證人甲○○二人測謊當日之生理狀態均為正常，
    且適宜接受測謊，則在符合測謊之條件下，該測試結果並不
    會受當時之生理狀況而有所影響，況被告戊○○若考慮其患
    有先天性高血壓之身體狀態，當下即可拒絕測謊，惟本件被
    告戊○○不僅未拒絕測謊，且簽下測謊同意書，足見被告戊○○係於符合測謊之條件下接受測謊甚明，其所辯罹患高血
    壓、情緒反映不佳及調查員半強迫始去測謊云云，顯屬卸責
    之詞，尚難採信。
  5.次查，被告戊○○、丁○○二人與甲○○、丙○○確實曾於
    91年7、8月間於南投縣草屯鎮九龍餐廳聚餐一事，業據證人
    甲○○、丙○○於調查站、偵查中證述甚詳（參前揭證詞）
    ；而證人丙○○於進入該餐廳前交付100萬元予被告戊○○
    時，被告丁○○確實在場目睹，亦有證人丙○○前揭之證述
    ，是此部分均堪信實。而被告戊○○指派其妻丁○○向甲○○收取回扣款、雙方交付回扣地點及該回扣之資金數量、如
    何綁紮等細節，迭據證人甲○○迭次證述甚詳，證詞如下：
    (1)於93年5月5日南投縣調查站證稱：「（問：「提示：93年
    5月5日13時41分、42分台中市○○○路停車場會勘相片二張
    」是否即為你將工程回扣款50 0萬元及三張支票交付予戊○○妻子丁○○之地點？）是的，經我確認該處為台中市○○○路與存中街路口之「土庫停車場」，我是於91年10月28日
    於土庫停車場將現金500萬元及三張支票交給戊○○太太丁○○。」、「（問：你於91年10月28日在台中市○○○路某
    停車場交付500萬元現金發三張支票予戊○○妻子丁○○時
    ，上開款項及支票如何包裝？丁○○有無當場點清？是否知
    悉交付上開款項之目的？）前述五百萬元現金我是直接放入
    塑膠手提袋中，我先到達前述停車場等候，見到丁○○亦到
    達該停車場後，我按喇叭示意，丁○○即直接進入我的車前
    座，我將前述500萬元現金交付給她，她直接取出現金，再
    置入自行準備之手提袋中，另外三張支票我直接點交給丁○○，她有確認支票金額後即收下。」等語（見93年偵字第14
    99號偵查卷第84至88頁）；(2)於93年6月10日偵查中證稱：
    「（問：91年10月25日在中寮鄉堤防旁，你跟丙○○、戊○○碰面時，戊○○如何向你表示一成回扣要如何給付？）‥
    ‥。隔了幾天以後，戊○○急著打電話給我，問我可以準備
    多少現金，我問了朋友，朋友願意調現給我，我才將現金50
    0萬元及三張支票（各200萬元）交給戊○○的太太丁○○。
    當時戊○○告訴我說他要請他太太過來拿，後來才約在91年
    10月28日在台中市○○○路的停車場交給他。我交給他太太
    的時候，他並沒有一張一張點，因為是我親自拿給他的，10
    0萬一個，他只數了五捆，並沒有仔細點，也沒有一張一張
    點。」（見93年偵字第1499號偵查卷第134頁）；(3)於原審
    審理中結證稱：「（辯護人張慶宗問：交錢之前你有無與該
    女子有電話聯絡？）她有打電話給我，約在那個停車場。因
    為當時我從中投下來，約在那裡比較方便，我到時，那女子
    還沒有開車到達。」、「（選任辯護人張慶宗問：交款地點
    是否在你車內？）是的。」、「（選任辯護人張慶宗問：有
    無交談？）看一下，沒有交談，我就將現金及支票交給她。
    」、「（選任辯護人張慶宗問：現金如何綁紮？）就是銀行
    紮好，一綑一綑的，一綑為10 0萬元。」等語（見原審94年
    3月10日審判筆錄），足徵甲○○確實交付工程回扣款予被
    告丁○○；再佐以證人甲○○與被告丁○○曾有一面之緣（
    按即在上開九龍餐廳聚餐時），理當不致於將被告戊○○之
    配偶有所誤認，其始放心將現金500萬元、三張支票（面額
    共計600萬元）之鉅款交付予該女子（即被告丁○○）；又
    收受回扣款與收受賄賂同屬貪污治罪條例第4條所規範之貪
    污行為，考其立法之思想基礎，在於公務員職務行為具有不
    可收買性與廉潔性，目的在於嚴禁公務員有貪污行為，進而
    敗壞政風，影響行政績效及招致民怨等等，而被告戊○○身
    為中寮鄉鄉長，為依據法令從事公務之人員，對該法令之規
    定理應知之甚稔，其收取回扣款一事既係機密之事，為避免
    事窗東發，理當委託親信或致親之人處理，準此，在被告戊○○、丁○○二人與甲○○無金錢債務往來，及被告丁○○
    與證人甲○○先前僅照面一次之情形下，被告丁○○竟收受
    該筆鉅款，實難諉為不知該鉅款即為工程回扣款，故被告丁○○事後推諉不知情，顯係卸責之詞，要難採信。
  6.再者，證人甲○○、丙○○二人原皆以從事建築營造工程、
    建築師為業，與被告戊○○、丁○○二人並無仇恨，依經驗
    法則判斷，當無甘冒行賄罪責誣告被告戊○○、丁○○之理
    ；且證人甲○○、丙○○二人所證內容仔細核對，其二人就
    如何由丙○○邀約被告戊○○、丁○○至南投縣草屯鎮九龍
    餐廳與甲○○見面、三人在何處會面由被告戊○○帶領至中
    寮鄉堤防邊及廟邊等地洽談工程回扣、如何支付用工程回扣
    等情均相符合，其二人所證內容與事實相符，洵堪採信。
  7.被告戊○○於91年10月25日與甲○○就工程回扣金額達成共
    識後，旋於91年10月28日即電告甲○○儘速交付回扣款，甲○○為因應被告戊○○要求，於短時間內為能籌措資金即向
    友人陳文通借貸現金500萬元，其並於二星期左右再向友人
    侯良霖、劉南坤各借貸250萬元先償還陳文通之貸款；及以
    蔡得成之名義開立三張支票交付予被告戊○○等情事，亦據
    證人陳文通、侯良霖、蔡德成、劉南坤等人於南投縣調查站
    （見92年度他字第259號偵查卷第21至23、27至28、32至33
    、37至38頁）、偵查中（見92年度他字第259號偵查卷第76
    至77、79至80、83至85、87至88頁）及原審審理中（見原審
    94年3月10日審判筆錄）證述無訛，核與證人甲○○前揭證
    述籌措資金之流程相符，亦有第七商業銀行之貸款繳款（息
    ）收據影本乙紙（見92年度他字第259號偵查卷第25頁）、
    侯良霖提領現金250萬元借予甲○○之金融明細乙紙（見92
    年度他字第259號偵查卷第30頁）、劉南坤借予甲○○250萬
    元之金融提領明細乙紙（見92年度他字第259號偵查卷第25
    頁）、甲○○交付被告戊○○等人回扣擔保之第七商業銀行
    支票存根影本三張（其上載明發票日期均為91年10月28 日
    、面額各為200萬元、受款人均為中寮鄉公所）（見92年度
    他字第259號偵查卷第35頁），是此部分之事實，堪為信實
    。
  8.此外，復有宜陽營造全部沖帳交易明細帳一份（見92年度他
    字第259號偵查卷第113至115頁）、史許富淑記載之日曆筆
    記本一份（其上於92年1月31日欄內記載：準備200萬元（中
    ）換票、現金中寮100萬元；92年3月重要記事欄記載：中寮
    交際費91年止總共1123萬元‥‥）（見92年度他字第259號
    偵查卷第119至120頁）、被告戊○○與甲○○間之監聽譯文
    一份（見93年度偵字第1776號偵查卷第108、109頁）、被告
    戊○○、丁○○與證人甲○○、丙○○於91年7、8月間在草
    屯鎮九龍餐廳餐敘由證人甲○○指認現場相片二張（見93年
    度偵字第1499號偵查卷第89頁）、91年10月25日被告戊○○
    與證人甲○○等人會面處，被告戊○○要求證人甲○○給付
    回扣之現場指認相片三張（見93年度偵字第1499號偵查卷第
    90、91頁）、被告戊○○向甲○○收取回扣之指認現場相片
    四張（見93年度偵字第1499號偵查卷第92、93頁）、被告丁○○向甲○○收取回扣現金500萬元及三張面額各200萬元支
    票之指認現場相片二張（見93年度偵字第1499號偵查卷第94
    頁）、丙○○指認與被告戊○○、丁○○、甲○○等人，於
    91年7、8月間在九龍餐廳餐敘之現場指認相片二張（見93年
    度偵字第1499號偵查卷第105頁）、丙○○指認被告戊○○
    要求甲○○給付回扣之現場指認相片二張（見93年度偵字第
    1499號偵查卷第103頁）、丙○○指認91年10月25日與告戊○○、甲○○相約南投縣政府側門碰面之現場指認相片二張
    （見93年度偵字第1499號偵查卷第104頁）等附卷可稽。
  9.又本件中寮鄉合署辦公室重建工程雖採最有利標，有一定客
    觀之評選過程及其標準，主事者欲預設得標廠商及干擾評選
    委員，固屬不易，然縱使被告戊○○確無干涉評選過程，或
    預設得標廠商而為違背其監督職務之行為，但均無礙於其事
    前或事後向得標廠商要求、收受回扣之行為，是被告戊○○
    於原審辯稱其無法影響決標結果，亦無預設得標廠商而為工
    程舞弊之可能，得標廠商絕無可能於91年10月24日決標前應
    允給付回扣予其乙節，要無採信。
  10.末查，丙○○因本件重建工程延誤開工二個月半而違反建築
    師法，經中寮鄉公所於92年11月10日以中鄉建字第09200157
    71號函告南投縣建築師懲戒委員會建請懲戒，及丙○○與第
    三人正大營造有限公司因清償票款強制執行事件，而經原審
    民事執行處於93年4月7日核發收取命令執行丙○○於本件重
    建工程之設計監造工程款106萬0740元等情，均有被告二人
    之原審辯護律師於93年7月7日答辯狀所附之資料可稽，此部
    分堪信為真實。雖被告戊○○、丁○○二人辯稱丙○○係因
    此挾怨報復而為不利其等二人之陳述，然被告戊○○、丁○○二人共同向甲○○收取回扣一事，依前開證人甲○○、陳
    文通、侯良霖、劉南坤等人之證詞及其他事證，均已臻明確
    ，且與丙○○證述之內容相符，自難僅以丙○○有無其他動
    機，而懷疑其證詞之可信性。
  11.又(1)證人甲○○於南投縣調查站證稱：「（問：戊○○與你
    、丙○○於91年7、8月間在草屯鎮某餐廳碰面時，你是否於
    此時交付200萬元給丙○○？目的為何？）我是早於91年4、
    5月間即交付丙○○200萬元，作為丙○○運作處理甲工程（
    即上開重建工程）之費用，並非於91年7、8月間在草屯鎮某
    餐廳碰面時交付200萬元給丙○○。」、「（問：你交付200
    萬元予丙○○時，如何包裝？交付地點（車上或餐廳）？戊○○有無目睹你拿200萬元給丙○○？）經我檢視本公司沖
    帳交易明細帳（作帳日期為91年7月1日），我是在91年4、5
    月間在本公司交付丙○○300萬元現金，其中200萬元係作為
    丙○○運作處理甲工程之費用。」、「（問：你交付丙○○
    200萬元之款項，丙○○有無對你表示要交付予戊○○100萬
    元作為甲工程回扣款訂金？）我是在91年10月25日與丙○○
    、戊○○等人在中寮鄉某堤防洽談工程回扣金額時，才知道
    丙○○已在事先將100萬元交付給戊○○作為該工程回扣款
    。」、「（問：你與戊○○、丙○○在中寮鄉某堤防洽談工
    程回扣金額時，有無談及丙○○已經交付戊○○工程回扣款
    100萬元？）有的，當時戊○○說丙○○已經交付他100萬元
    。」、「（問：戊○○是否以甲工程得標金額1億0581萬元
    之一成向你要求1100萬元回扣款？）‥‥，戊○○直接向我
    要求1100萬元回扣款。」各等語。(2)證人丙○○於南投縣調
    查站證稱：「在91年6月間，我與宜陽營造甲○○談妥，為
    他爭取中寮鄉公所工程承包，甲○○已先付設計費及佣金共
    200萬元給我，我為向鄉長爭取將工程交由宜陽營造承包，
    所以我就以所獲得的佣金200萬元其中的100萬元給鄉長當作
    訂金。」、「（問：戊○○是否透過你向宜陽營造要求期約
    收受賄賂？）有的。約於91年6月間（詳細時間記不清楚）
    ，我曾在鄉長辦公室問戊○○有關於甲工程是否有屬意特定
    承包商？戊○○不置可否，因此我表示宜陽營造總經理甲○○有興趣承攬，戊○○表示有人開價1000萬元回扣，並要支
    付100萬元訂金，若要承攬，一定要比照辦理。我有問過甲○○是否仍有意願，甲○○表示原則上同意。後來約於7、8
    月間，戊○○即找我約甲○○見面認識，當日戊○○約我們
    用餐，在進餐廳前，甲○○以牛皮紙袋裝入200萬元現金交
    給我，我將其中100萬元先行下車遞交給戊○○，作為承攬
    甲工程期約回扣1100萬元之訂金，戊○○馬上將該紙袋放至
    駕駛座位下‥‥」各等語。(3)被告丁○○既然與被告戊○○
    同往餐廳，於見丙○○交付現金100萬元時，並未作任何反
    對或拒絕之動作，且於嗣後復依照被告戊○○之要求，前往
    取款，可見被告丁○○對於收受回扣之事，與被告戊○○確
    有犯意聯絡及行為分擔之情形，自應負共同正犯之責(4)綜上
    可知，證人丙○○、甲○○之證言，對於被告戊○○要求回
    扣款之經過或數額，雖證述略有出入，然依其二人之證言，
    可以確認證人丙○○確有交付100萬元給被告戊○○之事實
    ，且經證人甲○○同意支付，而該100萬元既係經被告戊○○要求要先給100萬元之訂金後，始行交付者，亦可認定該
    100萬元，確屬被告戊○○所要求之工程回扣款之一部分，
    。準此，被告戊○○、丁○○夫婦就本件工程所要求之回扣
    款，依其等已經向丙○○收取之回扣訂金100萬元，加上後
    來向甲○○收取之現金500萬元及200萬元之支票各三張，總
    共為1200萬元；而實際上已向宜陽營造之負責人甲○○收受
    之工程回扣款共為1100萬元甚明（包括由丙○○先行交付之
    訂金100萬元、甲○○交付之現金500萬元、已兌現之支票金
    額500萬元）。至未兌現之支票款100萬元，因戊○○、丁○○夫婦尚無實際所得，故不能視為已收受之工程回扣款，附
    此說明。
  12.至證人汪芳玲（即甲○○之同居人）於本院上訴審審理時結
    證稱：「我於94年之前擔任宜陽營造董事長，為掛名董事長
    ，公司是甲○○最清楚，我不知甲○○有無交付回扣予戊○○，甲○○並未告知我。我擔任董事長期間未發現91、2年
    帳務有問題」等語，查證人汪芳玲既僅係宜陽營造之掛名董
    事長，自不知該公司於91、2年帳務有無問題，是並無法資
    為有利於被告戊○○、丁○○之證明。另證人史宗正於本院
    審理時結證稱：「我於91年間為宜陽營造掛名董事，未負責
    實際運作，亦未接觸宜陽營造，不清楚財物狀況，宜陽營造
    係家族企業，由父執輩處理，我未分到盈餘或分紅，不知宜
    陽營造承攬中寮鄉重建工程，亦不知有無交付回扣予戊○○
    」等語。證人簡添增於本院審理時亦結證稱：「我於91年間
    為宜陽營造董事，有參與實際營運，但僅負責機電部分，因
    公司重視機電部分，讓小股東也當董事，我雖知悉宜陽營造
    承攬中寮鄉重建工程，但不知甲○○有無交付回扣予戊○○
    ，甲○○亦未告知，我未聽聞91、2年間財物狀況有問題，
    我會看財務報表但不是很清楚」等語。證人廖苙妁於本院審
    理時亦結證稱：「我是中寮國小老師，學校一年級平常上課
    時間從早上7點半至12點40分，只有星期二下午4點放學。廖
    威詞（即被告之子）91年9月上小學，開學1、2月，有無廖
    威詞媽媽以外之人來接放學，因太久已不記得，印象中廖威
    詞的媽媽很關心孩子，大致都會親自來接小孩，但我不敢確
    定是否每次都親自來接」等語。證人林柏如於本院審理時結
    證稱：「我在宜陽營造擔任會計職務，甲○○跟我要全部沖
    帳交易明細帳，我列印出來給甲○○，但不確定何時列印，
    我不清楚上面註記是何人寫的。因公司屬家族企業，甲○○
    提領時都會註記「甲○○領現」，其他沒有標示「甲○○領
    現」部分，傳票上會有註記屬甲○○的部分，這是屬股東的
    個人帳戶的部分。寫領現是指領現金，沒有寫領現是匯款的
    意思，這些都是甲○○要用的錢，股東有個人的帳戶，不一
    定都是公司的錢，我不清楚是否用在公司，也不清楚這些是
    否屬於甲○○私人帳戶，與公司有無關係。我對於甲○○所
    言領現500萬元係還給之前向劉南坤、侯良麟所借交付予戊○○之現金之事並不清楚」等語，經核亦均無法資為有利於
    被告戊○○、丁○○之認定。又證人林洪連春（即連春營造
    之負責人）於本院審理時結證稱：「我於91年委託丙○○建
    築師製作服務建議書參加中寮鄉重建工程之投標，有支付丙○○報酬，投標前，我未與戊○○約定讓連春營造得標給付
    一成回扣，未得標後，也未跟丙○○抱怨未得標，我未跟丙○○說過戊○○答應要我做，亦未找丙○○去向戊○○對質
    我為何沒有得標。我與戊○○無借貸關係，戊○○未曾拿兩
    張支票給我，我沒有看過支票，不認識宜陽營造甲○○，也
    沒有問過甲○○有無交付回扣給戊○○。戊○○選鄉長前未
    曾跟我借過錢」等語，核與上開事證不符，顯係事後迴護被
    告戊○○、丁○○之詞，不足憑採，均併此敘明。
  13.證人己○○於本院審理中證稱：「（辯謢人問：91年10月28
    日中寮鄉公所和宜陽營造是否有召開工程制約會議？〔請鈞
    院提示上訴審卷一第161頁卷附資料〕）〔審判長提示上開
    卷證予證人閱覽。〕是。（辯謢人問：這個工程會議你有無
    出席？）有，紀錄是我。（辯謢人問：這個出席紀錄中，有
    寫召集人鄉長戊○○，戊○○當天有無出席？）有。（辯謢
    人問：是由戊○○主持會議嗎？）是。（辯謢人問：戊○○
    有全程在場嗎？）應該有。（辯謢人問：宜陽營造是由何人
    出席？）陳明智。（辯謢人問：該次會議大約幾點結束？）
    我不能確定。（辯謢人問：你知道戊○○何時離開會場嗎？
    ）會議結束的時候。（辯謢人問：這個會議是就詳細的工程
    內容討論嗎？）是。〔審判長請檢察官行反詰問。〕（檢察
    官問：這個會議除了你說的你、廠商陳明智有出席，還有何
    人？）就是主席，至於還有無其他人，因為時間太久，不記
    得了。（檢察官問：這個會議是要求廠商要符合一些施工品
    質，按照計畫實行，所以和發包價格無關嗎？）是，這個會
    議跟發包價格無關。（檢察官問：這類的會議實際上由你主
    持就可以，鄉長不用參加嗎？）鄉長應該要參加。（檢察官
    問：鄉長參加做什麼？）主持會議。檢察官問（檢察官問：
    鄉公所除了你和鄉長參加之外，還有誰參加？）時間太久，
    不記得了。（檢察官問：鄉長是否有參加你記得清楚嗎？）
    如果會議有紀錄，應該有參與。（檢察官問：如果鄉長有事
    情，是否會授權給你？）鄉長如果有事情，會授權秘書或課
    長，會議記錄應該會記載誰代理主席。（檢察官問：若有其
    他人出席，是否會在會議記錄上登載？）會。‥‥（被告戊○○問：那天是否有說增加金額要廠商自行吸收的部分？）
    有。‥‥（受命法官問：這個會議有無簽到簿？）應該有，
    這個部分有無簽到簿我不記得了。（受命法官問：剛剛你回
    答有自行吸收的部分，為何會議記錄上沒有記載？〔提示會
    議記錄予證人閱覽〕）有，在會議記錄第五點。〔當庭勘驗
    該會議記錄，『由廠商自由吸收』的字樣，是以手寫的，不
    是原來的電腦打字。〕這個是我寫的沒錯，然後請宜陽營造
    蓋章，是會議之後再製作合約的時候才補上去的，因為這是
    紀錄的疏漏，也有請承包商確認之後才蓋章的。（審判長問
    ：當天有無其他廠商到場？）沒有。（審判長問：擬定這個
    制約有無通知其他廠商？）制約是跟宜陽營造訂約，所以不
    用通知其他廠商，這個算是簽約會議。（審判長問：制約會
    議當時是否同時有簽約？）對，但還要製作正本，而且還要
    會政風、主計等單位簽註意見，經鄉長核可之後，再跟宜陽
    營造正式訂約。（審判長問：『陳明智』的名字是誰簽的？
    ）是他自己簽的。」（見本院97年8月5日審判筆錄）惟查證
    人己○○對於被告戊○○有無全程在場、還有無其他人參加
    、有無簽到簿等重要情節，均未能作肯定之答覆，且關於該
    會議紀錄表第5點，尚有事後手寫「由廠商自行吸收」等文
    字，始由廠商蓋章一節，亦難認該會議記錄確係當場製作者
    ，自不能僅憑該會議記錄認定被告戊○○確有主持該會議之
    事實。因此，證人己○○之證言，即難採為有利於被告等之
    證明。
  14.綜上所述，足證被告戊○○、丁○○等二人上開所辯顯屬飾
    卸之詞，不足採信。是被告戊○○於經辦公用工程時，向得
    標廠商宜陽營造之負責人甲○○要求支付回扣，並指示同為
    知情之妻丁○○前往收取回扣款之犯行，洵堪認定。又被告
    等請求傳喚證人到庭作證，惟證人丙○○經本院傳拘均未到
    庭，已無從調查；而被告請求本院向台灣土地銀行北屯分行
    調取之宜陽營造股份有限公司本件工程之押標金保證書等相
    關資料（見本院卷第170至203頁）、活存戶宜陽營造股份有
    限公司自91年10月1日至91年12月31日止之出入明細表、設
    質經過等相關資料（見本院卷第216至226頁），均與被告等
    是否有收取回扣之情節無關，仍不足為有利於被告等之證明
    ；另被告等於本院上訴審聲請調取之其他證物，經核與本件
    待證事項無涉，是亦無法資為有利於被告等人之證明，均予
    說明。
  (二)有關事實欄二部分：
  1.此部分犯罪事實，迭據證人甲○○於南投縣調查站及93年6
    月10日偵查中證述綦詳，茲分述如下：「（問：戊○○除了
    向你要求該工程回扣款1100萬元外，有無另外再向你索取費
    用？）有的。戊○○於92年7、8月間以電話約我見面，我依
    約前往中寮鄉與戊○○見面後，戊○○向我表示，因中寮鄉
    代表會內部擺不平，有意刁難工程款支付，要求我再支付20
    0萬元賄款給代表，我為了順利取得工程款，經與戊○○再
    三討價還價後，戊○○表示他願意支付100萬元給代表，我
    才同意再交付100萬元給戊○○轉交代表，同年9月初，我即
    將100萬元現金親自交給戊○○轉交給中寮鄉代表。」等語
    （見92年度他字第259號偵查卷第97頁反面），及「（問：9
    2年7、8月間，戊○○有無向你表示說中寮鄉代會內部擺不
    平，為了能夠順利撥款，要你再拿出200萬元的回扣？）他
    曾經這樣表示過，但我表示我做不到，後來他較柔性的要求
    ，我才答應給100萬元，他說他幫我出100萬湊成200萬給代
    表會。」等語（見93年度偵字第1499號偵查卷第135頁）。
  2.另據證人張永輝（即中寮鄉代表會主席）於南投縣調查站訊
    問時證稱：「（問：中寮鄉鄉公所合署辦公室重建工程估驗
    請款業務，是否需經中寮鄉代表會同意後始能撥款？）不用
    」、「（問：你或中寮鄉代表會之代表有無向戊○○要求工
    程承包商宜陽營造索取200萬元，否則要杯葛工程請款事宜
    ？）沒有，因為工程請款不需要經過代表會同意，‥‥」、
    「（問：據承包商供稱，為使請款順利，經與戊○○討價還
    價後，已將支付代表賄款100萬元交予戊○○，戊○○有無
    交付予你或其他代表？）沒有」、「（問：重建工程從發包
    、簽約、估驗請款、變更設計至驗收完成，有無需經中寮鄉
    代表會之同意？）不需要」等語（見93年度偵字第1499號偵
    查卷第143頁反面、144頁）；證人于元德（即中寮鄉主計室
    主任）於南投縣調查站訊問時亦證稱：「（問：中寮鄉公所
    辦理工程估驗請款業務，程序為何？）先由工程承包商報驗
    請款，經建築師簽證及承辦單位估驗後，才由承辦人簽會財
    政課、主計室會章，最後經鄉長核示後，始能辦理撥款業務
    」、「（問：中寮鄉鄉公所合署辦公室重建工程估驗請款業
    務，是否需經中寮鄉代表會同意後始能撥款？）不需要？」
    、「（問：中寮鄉代表會有無杯葛、刁難中寮鄉鄉公所合署
    辦公室重建工程之估驗請款業務？）應該是沒有，‥‥」、
    「（問：重建工程從發包、簽約、估驗請款、變更設計至驗
    收完成，有無需經中寮鄉代表會之同意？）不需要」等語（
    見93年度偵字第1499號偵查卷第145頁反面、146頁），足證
    重建工程從發包、簽約、估驗請款、變更設計至驗收完成，
    均無需經由中寮鄉代表會之同意，該工程款之請款係需由工
    程承包商報驗請款，經建築師簽證及承辦單位估驗後，才由
    承辦人簽會財政課、主計室會章後，經鄉長核示後，始能撥
    款。被告戊○○明知重建工程之承包商請款、撥款，無須經
    中寮鄉代表會之同意，竟向甲○○佯稱中寮代表會有意刁難
    重建工程撥款，致甲○○陷於錯誤而交付100萬元予被告戊○○，足見被告戊○○主觀上具有為自己不法所有之意圖甚
    明。
  3.再參以扣案之宜陽營造會計林柏如所製作有關宜陽營造之「
    全部沖帳交易明細帳」上，於92年9月8日註明「甲○○領現
    、100萬元」，嗣再由宜陽營造副理史許富淑於100萬元後面
    註記「長（代表）」等情；及證人甲○○於調查站證稱：「
    宜陽營造沖帳交易明細帳係我請公司會計林柏如製作，經我
    逐筆勾稽確認：其中（肆）項次27：92年9月8日提現100 萬
    元，後註記「長（代表）」字樣，就是前述我交給戊○○轉
    交給中寮鄉代表之賄款。其後註記「長」即為中寮鄉長戊○○，（代表）即為中寮鄉代表之意思，是我交待我妻子註記
    的。」（見92年度他字第259號偵查卷第51頁反面），於偵
    查時證稱：「（問：「提示扣押物交易明細帳」有關上面註
    明領現的部分，是否就是要交給戊○○的回扣，後面註明「
    長」，是否指的就是戊○○鄉長？另外，傳票日期92年9 月
    8日領現100萬元後面註明「長」（代表）是否指的就是戊○○跟你講的要100萬元擺平鄉代會的款項？）是，沒錯。是
    我交待小姐註明的。」（見93年度偵字第1499號偵查卷第
    136頁）；證人史許富淑於本院審理時亦到庭結證稱：「甲○○是我的丈夫，他叫我在宜陽營造沖帳交易明細帳上記載
    「長」、「代表」，他說「長」就是鄉長，「代表」就是代
    表會。」（見本院上訴卷二第111頁反面）等語以觀，益見
    被告戊○○確有以「為擺平中寮鄉代表會之刁難」為由，向
    甲○○收取100萬元之事實，殆無疑義。
  4.綜上所述，足證被告戊○○上開所辯顯係飾卸之詞，不足採
    信。是此部分亦罪證明確，被告戊○○利用職務，假借中寮
    鄉代表會刁難請款名義，而向甲○○詐取100萬元之犯行，
    堪以認定。
三、查被告等行為後，關於刑法第10條第2項公務員之定義，於9
    4年2月2日經總統於公布修正，並自95年7月1日起生效，該
    條項原規定為「稱公務員者，謂依法令從事於公務之人員。
    」，經修正為「稱公務員者，謂下列人員：(1)依法令服務於
    國家、地方自治團體所屬機關而具有法定職務權限，以及其
    他依法令從事於公共事務，而具有法定職務權限者。(2)受國
    家、地方自治團體所屬機關依法委託，從事與委託機關權限
    有關之公共事務者。」修正後對於公務員之範圍加以限縮，
    經比較新舊法，被告戊○○無論依修正前後之刑法第10條第
    2項規定，均符合公務員之身分，關於刑法第10條第2項之修
    正，即無有利或不利於被告等之情形，依最高法院95年11月
    7日第21次刑事庭會議決議說明，自無庸依刑法第2條第1項
    之規定比較新舊法，而應依一般法律適用原則，適用裁判時
    法即修正後新法處斷，應予敘明。又刑法第51條亦於上開時
    間經公布修正，修正前刑法第51條規定：「數罪併罰，分別
    宣告其罪之刑，依左列各款定其應執行者：」其中第5款規
    定：「宣告多數有期徒刑者，於各刑中之最長期以上，各刑
    合併之刑期以下，定其刑期。但不得逾二十年。」，修正後
    刑法第51條第5款規定：「宣告多數有期徒刑者，於各刑中
    之最長期以上，各刑合併之刑期以下，定其刑期。但不得逾
    三十年。」比較結果，修正後之刑法並非較有利於行為人，
    依刑法第2條第1項前段之規定，應依修正前刑法第51條第5
    款之規定定被告應執行之刑。另刑法第42條第2項易服勞役
    之折算標準，於上開時間亦經公布修正為第42條第三項，規
    定：「易服勞役以新台幣一千元、二千元或三千元折算一日
    。但勞役期間不得逾一年」，比較修正前後之易服勞役折算
    標準，以修正後之規定，較有利於被告，依刑法第2條第1項
    但書之規定，原則上應適用修正後刑法第42條第3項之規定
    定被告易服勞役之折算標準，但如宣告之罰金刑易服勞役期
    間逾六個月時，因修正前規定勞役期間不得逾6月，修正後
    規定勞役期間不得逾一年，修正後之規定並非較有利於被告
    ，則應適用修正前刑法第42條第3項之規定定被告易服勞役
    之折算標準，本件因被告戊○○所併科罰金之數額均超過新
    台幣54萬元，換言之，併科罰金部分易服勞役之期間均逾六
    個月，故應依修正前刑法第42條第3項之規定定被告戊○○
    易服勞役之折算標準。又從刑附屬於主刑，應依主刑所適用
    之法律。至貪污治罪條例第4條第1項第3款之經辦公用工程
    收取回扣罪係規定處無期徒刑或十年以上有期徒刑，得得併
    科新台幣1億元以下罰金；同條例第5條第1項第2款之利用職
    務上之機會詐取財物罪係規定處七年以上有期徒刑，得併科
    新台幣六千萬元以下罰金，而據95年7月1日修正施行之刑法
    第33條第5款規定：「主刑之種類如下：五、罰金：新臺幣
    一千元以上，以百元計算之」等規定，是依修正後之規定，
    該條例所得併科之罰金刑最低為新臺幣一千元；然依被告行
    為時之刑罰法律，即修正前刑法第33條第5款規定之罰金最
    低額一元，該罪之罰金刑最低額為銀元一元，若換算為新臺
    幣，僅為新臺幣三元，加上依罰金罰鍰提高標準條例第一條
    之規定提高十倍，亦僅為新臺幣三十元，比較上述修正前、
    後之法律，自以被告行為時關於併科罰金刑之規定較有利於
    被告。均合先說明。
四、論罪科刑方面：
  (一)按依貪污治罪條例第4條第1項第3款所規定，經辦公用工程
    收取回扣罪之所謂回扣，係指公務員意圖不法之所有，將應
    付給之工程價款中，與對方約定提取一定比率或扣取其中一
    部分，據為不法之所有而言。次按經辦工程收取回扣罪，乃
    一般受賄罪之特別規定。因其收取回扣，對方廠商莫不偷工
    減料以彌補其給付而使工程之品質降低，嚴重影響公共安全
    ，其情節與違背職務之受賄無異，故規定二者之本刑相同，
    並列於同條例第4條之中。其所謂回扣，凡與對方期約將應
    給付之建築材料費或工程價款中，提取一定比率或扣取其中
    一部分，圖為不法所有，或期約一定比率或數額之賄賂而收
    取者，均屬之。準此，收受回扣罪因具有誘使對方廠商偷工
    減料之高度可能性，故其可罰性相當於違背職務收受賄賂罪
    ，同列為貪污治罪條例第4條之「一級貪污罪」，不論公務
    員是否因此為違背職務之行為。是關於事實欄一部分，被告
    戊○○假中寮鄉合署辦公室重建工程之名義，先於重建工程
    廠商得標前，暗示丙○○若有意承包重建工程之廠商需依得
    標價額之一成比例支付回扣款，而由丙○○將此訊息轉知甲○○，復於得標廠商宜陽營造得標後，明白告知該實際負責
    人甲○○需給付工程回扣款，並於收受後據為己有，則依上
    開說明，顯符合「回扣」之要件。又被告戊○○向得標廠商
    宜陽營造之負責人甲○○要求支付工程回扣款，復於與甲○○就金額、交付時間、地點合致後，指示其知情之妻即被告
    丁○○至約定之地點收取上開工程回扣款，而收取工程回扣
    款為參與本件犯罪構成要件之行為，是被告丁○○亦應成立
    共同正犯。核其二人所為，均係犯貪污治罪條例第4條第1項
    第3款之經辦公用工程收取回扣罪。其二人間具有犯意聯絡
    及行為分擔，均為共同正犯。至被告丁○○雖非依據法令從
    事公務之人員，然因與被告戊○○共犯貪污治罪條例之罪，
    依同條例第3條之規定，亦應依同條例處斷。另經辦工程收
    取回扣罪係因公務員身分關係而成立之罪，被告丁○○雖無
    公務員之身分，然本院審酌被告丁○○收取之回扣金額甚鉅
    ，是並無依刑法第31條第1項但書之規定減輕其刑之必要。
  (二)次按貪污治罪條例為刑法之特別法，應優先於刑法適用。該
    條例第5條第1項第2款依據法令從事公務之人員，利用職務
    上之機會詐取財物罪，就詐取財物之要件而言，與刑法第33
    9條第1項詐欺罪相同，均以行為人意圖為自己或第三人不法
    之所有，以詐術使人將本人或第三人之物交付為要件。因之
    ，如依據法令從事公務之人員，利用職務上之機會，詐取財
    物，即應論以貪污治罪條例第5條第1項第2款之利用職務上
    之機會詐取財物罪，不得論以刑法第339條第1項之詐欺罪，
    再依同法第134條前段規定加重其刑。而所謂「利用職務上
    之機會」，係指利用其職務上之時機因勢乘便而言，其所利
    用者，包括其職務上本身固有之機會及其衍生之機會，因法
    律或命令賦予該行為人一定之職務，而竟利用此項職務上之
    機會詐取財物者，即足當之。查本件被告戊○○為南投縣中
    寮鄉第14屆鄉長，對於上開重建工程負有綜理督導之責，其
    明知上開重建工程之承包商請款、撥款，無須經中寮鄉代表
    會之同意，竟利用其上開職務上之機會，向承包商甲○○佯
    稱中寮代表會有意刁難該重建工程之撥款，致使甲○○陷於
    錯誤後交付100萬元，是關於事實欄二部分，核被告戊○○
    所為，係犯貪污治罪條例第5條第1項第2款之利用職務上之
    機會詐取財物罪。
  (三)至被告戊○○所犯之上開二罪間，犯意各別、行為互異，應
    分論併罰。
  (四)原審予以論罪科刑，固非無見，惟查：(1)被告戊○○等人向
    宜陽營造之負責人甲○○收受之工程回扣款共為1100萬元（
    包括現金500萬元、已兌現之支票金額500萬元、及由丙○○
    先行支付之100萬元），已如前述，原判決認係1000萬元（
    見原判決理由欄參之(三)第4行），與事實不符，已有未合。
    (2)又公務員利用職務上之機會詐取財物罪之成立，必須公務
    員先有該項職務存在，始有假借職務上之機會可言，是公務
    員有何該項職務存在，應於理由內敘明，始足為論罪之依據
    。原判決理由欄未敘明被告戊○○有何該項職務存在及如何
    利用該項職務上之機會向甲○○詐取財物，顯有理由不備之
    違誤。(3)原判決論結欄漏引貪污治罪條例第3條，亦有可議
    。被告戊○○、丁○○等二人上訴意旨仍執前詞否認犯罪，
    雖無可取，但原判決既有上述可議之處，應由本院將原判決
    予以撤銷改判。爰審酌：(1)被告戊○○身為第14屆之中寮鄉
    鄉長，為地方自治機關所選出之行政首長，竟罔顧民意及鄉
    民之全體利益，反而利用其身為鄉長之職權、身分，圖謀不
    法，除向得標之廠商宜陽營造收取工程回扣款1100萬元之外
    ，復利用其職務上之機會，假借中寮鄉代表會有意刁難重建
    工程請款，而再向宜陽營造詐取100萬元之財物，其對得標
    廠商予取予求，所得財物並全部中飽私囊，二罪所得財物總
    計高達1200萬元，嚴重敗壞法紀，惡性重大，且犯後仍堅詞
    狡卸、毫無悔意等一切情狀，分別量處被告戊○○如主文第
    二項所示之刑，並定其應執行刑，且就罰金部分諭知易服勞
    役之折算標準，以示儆懲（公訴人雖具體求處被告戊○○無
    期徒刑、褫奪公權終身，惟本院審酌上述各項情節，認量處
    如主文第二項所示之刑，已足收警惕之效，附此敘明）。又
    被告戊○○係犯貪污治罪條例之罪，經本院宣告有期徒刑以
    上之刑，應依同條例第17條之規定，併予宣告如主文第二項
    所示之褫奪公權。(2)被告丁○○身為人妻，聽命其夫戊○○
    ，違法曲意配合，共同收取回扣牟利，犯後猶飾詞否認犯罪
    ，惟因係受其夫戊○○之指示而為，並非本件犯罪之主謀，
    且參與之程度顯較被告戊○○輕微等一切情狀，量處被告丁○○如主文第三項所示之刑，以示儆懲。又被告丁○○係犯
    貪污治罪條例之罪，經本院宣告有期徒刑以上之刑，亦應依
    同條例第17條之規定，併予宣告褫奪公權五年。至被告戊○○、丁○○上開犯共同經辦工程收取回扣罪所得之財物1100
    萬元，應連帶追繳沒收，如全部或一部無法追繳時，應以其
    財產抵償之。另被告戊○○犯利用職務上之機會詐取財物罪
    所得之財物100萬元，亦應追繳沒收，如全部或一部無法追
    繳時，應以其財產抵償之。又扣案之物品（見本院贓物暫行
    保管清單編號1至29），係分別為史許富淑之記事本及宜陽
    營造公司之日記帳、沖帳交易明細表、薪資表、請款單，暨
    該公司投標中寮鄉公所重建工程案之相關物件，非屬被告戊○○、丁○○二人所有之物；另編號30即名片二張、編號31
    即電話簿一本，雖為被告戊○○所有，惟遍觀卷宗事證，既
    無法證明與被告戊○○、丁○○本件貪污行為有關，故均不
    為沒收之諭知，亦附此敘明。
據上論結，應依刑事訴訟法第369條第1項前段、第364條、第299
條第1項前段、貪污治罪條例第2條前段、第3條、第4條第1項第3
款、第5條第1項第2款、第10條第1項、第2項、第17條、修正後
刑法第2條第1項前段、第11條前段、第28條、第31條第1項、第3
7條第2項、修正前刑法第42條第3項、第51條第5款、第7款、第8
款，判決如主文。
本案經檢察官乙○○到庭執行職務。
中    華    民    國    97    年    8     月    26    日
            刑事第十一庭  審判長法  官  陳  朱  貴
                                法  官  何  志  通
                                法  官  郭  同  奇
上列正本證明與原本無異。
如不服本判決應於收受送達後十日內向本院提出上訴狀，其未敘
述上訴之理由者並得於提起上訴後十日內向本院補提理由書（均
須按他造當事人之人數附繕本）。
                                書記官  康  孝  慈
中    華    民    國    97    年    9    月    2     日
附錄論罪科刑法條
貪污治罪條例第四條
有下列行為之一者，處無期徒刑或十年以上有期徒刑，得併科新
台幣1億元以下罰金：
一  竊取或侵占公用或公有器材、財物者。
二  藉勢或藉端勒索、勒徵、強占或強募財物者。
三  建築或經辦公用工程或購辦公用器材、物品，浮報價額、數
    量、收取回扣或有其他舞弊情事者。
四  以公用運輸工具裝運違禁物品或漏稅物品者。
五  對於違背職務之行為，要求、期約或收受賄賂或其他不正利
    益者。
前項第一款至第四款之未遂犯罰之。
貪污治罪條例第五條
有下列行為之一者，處七年以上有期徒刑，得併科新台幣六千萬
元以下罰金：
一  意圖得利，擅提或截留公款或違背法令收募稅捐或公債者。
二  利用職務上之機會，詐取財物者。
三  對於職務上之行為，要求、期約或收受賄賂或其他不正利益
    者。
前項第一款及第二款之未遂犯罰之。


司法院資訊處製作；財團法人民間司法改革基金會備份。
